ACORDAO-COMPLETO-2578710

ACÓRDÃO 2840/2023 ATA 10/2023 - SEGUNDA CÂMARA

VISTOS, relatados e discutidos estes autos em que se apreciam recursos de reconsideração interpostos contra o Acórdão 12.489/2019, mantido em sede de embargos de declaração pelo Acórdão 12385/2021-TCU-Segunda Câmara,
ACORDAM os Ministros do Tribunal de Contas da União, reunidos em Sessão da Segunda Câmara, ante as razões expostas pelo Relator, com fundamento nos arts. 32 e 33 da Lei 8.443/1992, em:
9.1. conhecer dos presentes recursos de reconsideração para, no mérito, negar-lhes provimento; e
9.2. dar ciência desta decisão aos recorrentes.

Recursos de reconsideração interpostos contra decisão de irregularidade das contas, débito e multa proferida em tomada de contas especial resultante da conversão, por força do Acórdão 869/2011-TCU-Plenário (relator Ministro Raimundo Carreiro), do relatório da auditoria de conformidade realizada na Coordenação-Geral de Recursos Logísticos do Ministério da Cultura  CGRL/MinC (TC 012.166/2009-4), em cumprimento ao item 9.2 do Acórdão 997/2009-TCU-Plenário (relator Ministro Raimundo Carreiro), com o objetivo de verificar a regularidade da execução dos contratos firmados com a empresa Aplauso Organização de Eventos Ltda., nos exercícios de 2006 a 2008, para a prestação de serviços especializados de apoio à organização de eventos.

Segunda Câmara

Ministério da Cultura.

3. Recorrentes: Ana Cristina Araruna Melo (XXX.784.861-XX), Aplauso Organização de Eventos Ltda. (37.986.239/0001-92), Cyntia de Souza Campos (XXX.044.365-XX) e Paulo Brum Ferreira (XXX.425.670-XX).

13.1. Ministros presentes: Vital do Rêgo (Presidente), Augusto Nardes (Relator), Aroldo Cedraz e Antonio Anastasia.
13.2. Ministro-Substituto presente: Marcos Bemquerer Costa.

AUGUSTO NARDES

Ministro Aroldo Cedraz.

Transcrevo a seguir, com ajustes de forma, a análise de mérito empreendida no âmbito da então Secretaria de Recursos - Serur (peça 369) , a qual contou com a anuência do escalão dirigente da unidade técnica (peças 370 e 371) :
"Trata-se de recursos de reconsideração interpostos pela empresa Aplauso Organização de Eventos Ltda. (peça 211) e por Ana Cristina Araruna Melo (peça 220) , Cyntia de Souza Campos (peça 319) e Paulo Brum Ferreira (peça 321) contra o Acórdão 12489/2019-TCU-Segunda Câmara (peça 197) , mantido pelo Acórdão 12385/2021-TCU-Segunda Câmara (julgamento referente a dois recursos de embargos de declaração interpostos - peça 302) , de relatoria do Ministro Aroldo Cedraz. 
1.1. A deliberação recorrida apresenta o seguinte teor (itens assinalados em negrito representam a concessão de efeito suspensivo ao recurso interposto) : 
 (...) ACORDAM os Ministros do Tribunal de Contas da União, reunidos em Sessão da 2ª Câmara, ante as razões expostas pelo Relator, e com fundamento nos arts. 1º, inciso I; 12, § 3º; 16, inciso III, alíneas b e c e § 2; 19, parágrafo único; e 23, inciso III, da Lei 8.443/1992, em:
9.1. considerar revel o Sr. José Eduardo Mendonça;
9.2. acolher as alegações de defesa/razões de justificativa dos Srs. José de Arimatéia Pinheiro, João Carlos Monteiro e Kelson Ferreira Rocha e excluí-los da relação processual;
9.3. julgar irregulares as contas da empresa Aplauso Organização de Eventos Ltda., de José Eduardo Mendonça, de Cyntia de Souza Campos, de Paulo Brum Ferreira, de Ana Cristina Araruna Melo e de Elaine Rodrigues Santos;
9.4. condenar a empresa Aplauso Organização de Eventos Ltda., em solidariedade com os gestores abaixo relacionados, ao ressarcimento das quantias a seguir especificadas, com a fixação do prazo de 15 (quinze) dias, a contar da notificação, para que comprovem, perante o Tribunal (art. 214, inc. III, alínea 'a', do Regimento Interno) , o recolhimento da dívida aos respectivos cofres credores, atualizada monetariamente e acrescida dos juros de mora, calculados a partir da data discriminada, até a data dos recolhimentos, na forma prevista na legislação em vigor:
9.4.1. Responsável solidário: José Eduardo Mendonça;
Valor histórico 	Data da ocorrência 	Cofre credor
R$ 2.580,00 	28/3/2006 		Fundo Nacional de Cultura (FNC) 
R$ 58.300,00 	7/4/2006		Fundo Nacional de Cultura (FNC) 
R$ 1.750,00 	7/4/2006		Fundo Nacional de Cultura (FNC) 
R$ 2.250,00 	7/4/2006		Fundo Nacional de Cultura (FNC) 
R$ 2.024,00 	30/6/2006		Fundo Nacional de Cultura (FNC) 
R$ 10.800,00 	19/9/2006		Fundo Nacional de Cultura (FNC) 
9.4.2. Responsável solidária: Cyntia de Souza Campos:
Valor histórico 	Data da ocorrência 	Cofre credor
R$ 31.025,80 	27/12/2006 		Fundo Nacional de Cultura (FNC) 
R$ 141.592,26 	13/2/2007		Fundo Nacional de Cultura (FNC) 
R$ 20.286,00 	21/3/2007		Fundo Nacional de Cultura (FNC) 
R$ 2.100,00 	21/11/2007		Fundo Nacional de Cultura (FNC) 
R$ 759.450,00 	1/2/2007 		Tesouro Nacional
9.4.3. Responsável solidário: Paulo Brum Ferreira:
Valor histórico 	Data da ocorrência 	Cofre credor
R$ 105.581,40 	17/1/2008 		Fundo Nacional de Cultura (FNC) 
9.4.4. Responsável solidária: Ana Cristina Araruna Melo:
Valor histórico 	Data da ocorrência 	Cofre credor
R$ 4.630,00 	18/11/2008 		Fundo Nacional de Cultura (FNC) 
9.5. aplicar aos responsáveis empresa Aplauso Organização de Eventos Ltda., José Eduardo Mendonça, Cyntia de Souza Campos, Paulo Brum Ferreira e Ana Cristina Araruna Melo, individualmente, a multa prevista no art. 57 da Lei 8.443/92 c/c art. 267 do Regimento Interno-TCU, a seguir especificadas, com a fixação do prazo de 15 (quinze) dias, a contar das notificações, para comprovarem, perante o Tribunal (art. 214, inc. III, alínea 'a', do Regimento Interno-TCU) , o recolhimento da multa aos cofres do Tesouro Nacional, atualizada monetariamente desde a data deste Acórdão, até a do respectivo recolhimento, se for paga após o vencimento, na forma da legislação em vigor:
Responsáveis 					Valor da multa
Aplauso Organização de Eventos Ltda. 	R$ 230.000,00
Cyntia de Souza Campos 			R$ 38.000,00
Paulo Brum Ferreira 				R$ 18.000,00
José Eduardo Mendonça 			R$ 16.000,00
Ana Cristina Araruna Melo 			R$ 800,00
9.6. aplicar à Sra. Elaine Rodrigues Santos a multa prevista no art. 58 incisos I e II da Lei 8.443/92, c/c art. 268 do Regimento Interno do TCU, no valor de R$ 10.000,00 (dez mil reais) , com a fixação do prazo de 15 (quinze) dias, a contar da notificação, para comprovar, perante o Tribunal (art. 214, inc. III, alínea 'a', do Regimento Interno-TCU) , o recolhimento da multa aos cofres do Tesouro Nacional, atualizada monetariamente desde a data deste Acórdão, até a do respectivo recolhimento, se for paga após o vencimento, na forma da legislação em vigor;
9.7. autorizar, antecipadamente, caso seja requerido, o pagamento das dívidas decorrentes dos subitens 9.4, 9.5 e 9.6 em até 36 (trinta e seis) parcelas mensais e consecutivas, nos termos do art. 26 da Lei 8.443/1992, c/c o art. 217 do Regimento Interno do TCU, fixando-se o vencimento da primeira parcela em 15 (quinze) dias, a contar do recebimento da notificação, e o das demais a cada 30 (trinta) dias, devendo incidir sobre cada uma os encargos devidos, na forma prevista na legislação em vigor, alertando os responsáveis que a falta de comprovação do recolhimento de qualquer parcela importará o vencimento antecipado do saldo devedor, nos termos do art. 217, § 2º, do Regimento Interno do TCU;
9.8. determinar o desconto integral ou parcelado das dívidas nos vencimentos, subsídio, salário ou proventos dos responsáveis, observados os limites previstos na legislação pertinente, caso expire o prazo para recolhimento sem suas manifestações, nos termos do art. 28, inc. I, da Lei 8.443/92, c/c o art. 219, inc. I, do RI/TCU;
9.9. autorizar, desde logo, nos termos do art. 28, inciso II, da Lei 8.443/1992, a cobrança judicial das dívidas, caso não atendidas as notificações;
9.10. juntar cópia da presente deliberação aos processos de tomadas de contas anuais da Secretaria-Executiva do Ministério da Cultura (SE/MinC) : TC Processo 020.553/2007-6, TC Processo 020.470/2008-0 e TC Processo 015.010/2009-7;
9.11. encaminhar cópia da presente deliberação à Secretaria-Geral da Mesa do Senado Federal, em atenção ao subitem 9.2 do Acórdão 997/2009-TCU-Plenário, que determinou a realização da auditoria objeto do TC Processo 012.166/2009-4;
9.12. encaminhar cópia integral da presente deliberação e das instruções emitidas nestes autos (Peças 109-111) e no apenso TC Processo 012.166/2009-4 (Peça 5, p. 14-52 c/c peça 6, p. 1-19; Peça 3, p. 9-50 c/c Peça 4, p. 1-22) , ao Procurador-Chefe da Procuradoria da República no Distrito Federal, para as providências cabíveis, nos termos do § 7º, in fine, do art. 209 do Regimento Interno do TCU.
HISTÓRICO
2. Os presentes autos se originaram de relatório de auditoria convertido em Tomada de Contas Especial no âmbito do TC Processo 012.166/2009-4, apenso a estes autos, providência essa decorrente do Acórdão 869/2011-TCU-Plenário (peça 3) . A auditoria de conformidade foi solicitada pelo Congresso Nacional e este Tribunal proferiu o Acórdão 997/2009-TCU-Plenário, constando, em seu item 9.2, para que fosse determinado:
 (...) à 5ª Secex, 6ª Secex e 8ª Secex que realizem e concluam, no prazo máximo de 45 (quarenta e cinco) dias, auditorias de conformidade nos contratos firmados entre a empresa Aplauso Organização de Eventos Ltda. e os seguintes órgãos e entidades, observadas as respectivas clientelas: Fundação Alexandre de Gusmão - Funag/MRE; Ministério das Relações Exteriores - MRE; Fundo Nacional de Cultura - FNC; Ministério da Justiça - MJ; Secretaria Especial dos Direitos Humanos - SEDH, registrando, na proposta de encaminhamento do correspondente relatório, a necessidade do envio de cópia à Secretaria-Geral da Mesa do Senado Federal, nos termos do Ofício nº 1873/2007 (SF) , em atenção ao Requerimento nº 1300/2007. 
2.1. Dentre diversos processos de auditoria distintos, a serem realizados no âmbito do então Ministério da Cultura (MinC) , coube à 8ª Secretaria de Controle Externo deste Tribunal (8ª Secex) proceder a realização de auditoria específica, no âmbito da Coordenação-Geral de Recursos Logísticos daquele ministério.
2.2. No que pertine à presente análise, foi determinada, ao final, a realização de audiências e citações de diversos responsáveis, pelas irregularidades, abaixo transcritas:
a) audiências:
a.1) Paulo Brum: ' (...) ter atestado a Nota Fiscal 3235, que gerou o pagamento de serviços de limpeza, no evento Ordem do Mérito Cultural de 2007, quando na realidade eram prestados serviços gerais de montagem, desmontagem e preparação do evento, o que consubstancia contratação de objeto diverso do estabelecido no edital e no contrato, em desatenção aos arts. 3º, 41, 54, § 1º, e 55, inciso XI, todos da Lei 8.666/1993, e à Súmula/TCU 277' (peça 5) ;
a.2)  Ana Cristina Araruna Melo: ' (...) pagamento de despesas de hospedagem, alimentação e translado (vans) de convidados oriundos de outras unidades da federação deslocados para Brasília exclusivamente para a participação na posse do Ministro da Cultura, em 28/8/2008, prática sem amparo legal, uma vez que não há registros de que esses tenham sido enquadrados como colaboradores eventuais do Ministério, como prescreve o art. 4º da Lei 8.162/1991, e em desatenção às disposições do Decreto 5.992/2006' (peça 9) ;
a.3) Cyntia de Souza Campos  (peça 12) 
 (...) a) ter ratificado as propostas de serviço da Aplauso Organização de Eventos Ltda. e atestado as notas fiscais correspondentes, permitindo a utilização do contrato para a execução de serviços que:
- não guardavam nexo com as finalidades do Fundo Nacional de Cultura (FNC) , consoante art. 4º, caput e incisos, da Lei 8.313/1991, e/ou eram vedados pelo § 6o do mesmo artigo, o qual permite a utilização de recursos do fundo, a título de custeio de despesas, somente para a aquisição ou locação de equipamentos e bens necessários ao cumprimento das suas finalidades;
- não eram eventos institucionais, em desatenção às cláusulas 1ª e 2ª do Contrato 20/2005 c/c itens 1 e 2 do Termo de Referência do Pregão/MS 16/2005;
b) ter ratificado as propostas de serviço da Aplauso Organização de Eventos Ltda. e atestado as notas fiscais correspondentes, autorizando e confirmando a execução dos seguintes itens:
- fornecimentos sistemáticos de almoços e jantares, coffee breaks ou coquetéis, nos eventos contratados com a Aplauso Organização de Eventos Ltda., sem justificativas da sua necessidade para a efetiva realização dos eventos e/ou da sua pertinência com as atividades institucionais do MinC e com as finalidades do FNC, o que contrariou os princípios da legitimidade, legalidade e eficiência do art. 37, caput, da CF/88, o art. 76 da Lei 8.666/1993, bem como os princípios da economicidade e da motivação e finalidade dos atos administrativos, os últimos, contidos no art. 2º da Lei 9.784/1999, e o art. 4º, § 6º da Lei 8.313/1991;
- hospedagens nos eventos contratados com a Aplauso Organização de Eventos Ltda., sem a indicação dos possíveis beneficiados e sem a comprovação da utilização dos serviços nos quantitativos orçados e cobrados pela empresa, contrariando os princípios da legitimidade, legalidade e eficiência do art. 37, caput, da CF/88, o art. 76 da Lei 8.666/1993, bem como os princípios da economicidade e da motivação e finalidade dos atos administrativos, os últimos, contidos no art. 2º da Lei 9.784/1999;
- alocação de recepcionistas para eventos que não demandavam tais serviços de apoio, sem estar registrada a necessidade, utilização e/ou fornecimento do serviço, o que contrariou os princípios da legitimidade, legalidade e eficiência do art. 37, caput, da CF/88, o art. 76 da
Lei 8.666/1993, bem como os princípios da economicidade e da motivação e finalidade dos atos administrativos, os últimos, contidos no art. 2º da Lei 9.784/1999, e o art. 4º, § 6o da Lei 8.313/1991;
c) ter atestado o fornecimento relativo a coffee breaks, café e água mineral para 28 pessoas durante 7 dias, ao custo de R$ 7.588,00, para os participantes do evento Fórum Cultural Mundial, realizado de 24 a 30/11/2006, no Rio de Janeiro/RJ, contidos no item 7.4 da Proposta de Serviço Aplauso 74/2006 e na NF Aplauso 2073, no âmbito do Contrato 20/2005, sem estar registrada a necessidade, utilização e/ou fornecimento desses serviços, uma vez que, consoante o Termo de Referência, o MinC patrocinaria 'a participação de 28 convidados', de modo que não há nexo entre o fornecimento desses insumos e a participação desses patrocinados, dado que participariam da programação regular do fórum; e
d) por ter atestado a Nota Fiscal 2261, que provocou o pagamento de serviços de limpeza, no evento Ordem do Mérito Cultural de 2006, quando na realidade eram prestados serviços gerais de montagem, desmontagem e preparação do evento, o que consubstancia contratação de objeto diverso do estabelecido no edital e no contrato, em desatenção aos arts. 3º, 41, 54, § 1º, e 55, inciso XI, todos da Lei 8.666/1993, e à Súmula/TCU 277; 
b) citações: 
b.1) Cyntia de Souza Campos (peça 8) :
 (...) não comprovação da prestação dos serviços quanto aos eventos e as despesas especificadas, contrariando o art. 70, parágrafo único, da Constituição Federal, o art. 93 do Decreto-Lei nº  200/1967, o art. 66 da Lei nº 8.666/1993 e o art. 63 da Lei nº 4.320/1964:
I - por ter ratificado as propostas de serviço nas quais o (s) item (ns) impugnado (s) estava (m) previsto (s) para contratação e/ou atestado a nota fiscal correspondente, sem a efetiva comprovação da execução da (s) despesa (s) e prestação do (s) serviço (s) :
- no âmbito do Contrato 20/2005:
a) contidos na Proposta de Serviço Aplauso 54/2006 e na NF Aplauso 2150 para realização da Reunião de Ministros da Rede Internacional de Políticas Culturais - RIPC, de 18 a 25/11/2006, no Palácio do Itamaraty, Rio de Janeiro/RJ, conforme demonstrativo anexo à instrução, uma vez que, consoante a programação oficial do evento, a reunião realizou-se somente nos dias 23 e 24/11/2006;
- em solidariedade com: Aplauso Organização de Eventos Ltda., João Carlos Monteiro, Kelson Ferreira Rocha;
Valor histórico 	OB			Data
R$ 173.066,40 	2006OB905080 	27/12/2006
b) itens 1.1, 2.2, 3.1, 3.3, 3.5, 3.6, 3.7, 3.10, 4.1, 5.1, 5.3, 5.11, 5.33, 5.36, 6.5, 7.2, 7.4, 7.5, 7.7, 10.2, 11.1, 11.4, 11.6 e 12.1 contidos na Proposta de Serviço Aplauso 59/2006 (Ordem do Mérito Cultural de 2006) e na NF Aplauso 2261, conforme demonstrativo constante na instrução (anexa) ;
- em solidariedade com: João Carlos Monteiro, Kelson Ferreira Rocha, Aplauso Organização de Eventos Ltda.;
Valor histórico 	OB 					Data
R$ 165.932,26 	2007OB900352 e 2007OB900351	13/2/2007
c) assessoria, almoço, jantar, garrafa individual de água mineral, van e ônibus executivo, contidos nos itens 7.5, 7.7, 10.2 e 10.3 da Proposta Aplauso 83/2007 (Apresentação do Grupo Côco do Amaro Branco de Olinda durante o FestiSesi, 23 a 28/1/2007, Complexo Cultural Sesi Taguatinga) e na NF Aplauso 2313, relativamente a seis dias, uma vez que, consoante a programação do evento, o grupo Côco do Amaro Branco participou do FestiSesi apenas nos dias 27 e 28/1/2007 (2 dias) e não de 21 a 28/1/2007 (8 dias) como indicado no termo de referência e pago à contratada;
- em solidariedade com: Aplauso Organização de Eventos Ltda., João Carlos Monteiro, Kelson Ferreira Rocha;
Valor histórico 	OB 			Data
R$ 20.286,00 	2007OB900696 	21/3/2007
d) almoço ou jantar contido no item 7.5 da Proposta Aplauso 128/2007 (Semana Nacional de Ciência e Tecnologia, 1 a 7/10/2007, Esplanada dos Ministérios, em Brasília/DF) e na NF Aplauso 3078, uma vez esses gastos, por se referirem à equipe contratada para apoio e assessoria ao stand instalado pela Aplauso para participação do MinC no evento, eram de responsabilidade da contratada;
- em solidariedade com: Aplauso Organização de Eventos Ltda., Kelson Ferreira Rocha;
Valor histórico 	OB 			Data
R$ 2.100,00 	2007OB903265 	21/11/2007
- no âmbito do Contrato 78/2006:
e) 6.000 cadeiras estofadas, ao custo de R$ 144.000,00, e 8.206 unidades de painéis de isolamento, ao custo de R$ 615.450,00, contidos na Proposta Aplauso 81/2006 (Atividades Culturais na Solenidade de Posse do Presidente da República, 1/1/2007) e na NF Aplauso 2273;
- em solidariedade com: Aplauso Organização de Eventos Ltda., Elaine Rodrigues Santos;
Valor histórico 	OB 			Data
R$ 759.450,00 	2007OB900211 	1/2/2007
b.2) Aplauso Organização de Eventos Ltda.  (peça 16) :
 (...) não comprovação da prestação dos serviços quanto aos eventos e as despesas especificadas, contrariando o art. 70, parágrafo único, da Constituição Federal, o art. 93 do Decreto-Lei nº 200/1967, o art. 66 da Lei nº 8.666/1993 e o art. 63 da Lei nº 4.320/1964:
I - pelo recebimento dos seguintes serviços, sem a comprovação do efetivo fornecimento:
- no âmbito do Contrato 20/2005:
a) tradução contida no item 3.19 da Proposta de Serviço Aplauso 25/2005 (Reunião da Secretaria Executiva, 12/12/2005, 8h às 18h, Brasília/DF) e na NF Aplauso 679; 
- em solidariedade com: João Carlos Monteiro, José Eduardo Mendonça, Kelson Ferreira Rocha;
Valor histórico 		OB 		Data
R$ 2.580,00 2006	OB900716 	28/3/2006
b) secretária bilíngüe e digitador por 15 dias, tradutor de texto, almoço e jantar no dia 4/1/2006, 20 ônibus executivos no dia 4/1/2006 e 14 ônibus executivos no dia 5/1/2006, contidos nos itens 3.4, 3.6, 3.19, 7.5 e 10.3 da Proposta Aplauso 11/2006 (Lançamento da Copa da Cultura e Coletiva de Imprensa, 5/1/2006, no Palácio Gustavo Capanema, Rio Janeiro/RJ) e na NF Aplauso 671;
- em solidariedade com: João Carlos Monteiro, José Eduardo Mendonça, Kelson Ferreira Rocha;
Valor histórico 	OB 			Data
R$ 58.300,00 	2006OB900873 	7/4/2006
c) registros fotográficos contidos nos itens 13.2 das Propostas de Serviço Aplauso 34/2006 (Coletiva de Imprensa e Exibição do Filme Pelé Eterno, 8/12/2005, 18h, em Leipzig, Alemanha) , 31/2006 (Lançamento do Projeto da Cultura, 8/12/2005, Casa das Culturas do Mundo, Berlim, Alemanha) , 36/2006 (Vernissage da Exposição 'Fotografia Brasileira Contemporânea', 13/1/2006, na Neuer Berliner Kunstwerk, Berlim, Alemanha) e 35/2006 (Abertura do Projeto Copa da Cultura, em 10/1/2005, Embaixada do Brasil em Berlim, Alemanha) e nas NF Aplauso 674, 675, 677 e 678, respectivamente;
- em solidariedade com: João Carlos Monteiro, José Eduardo Mendonça, Kelson Ferreira Rocha;
Valor histórico 	 OB 			Data
R$ 750,00 	2006OB900874 	7/4/2006
R$ 2.250,00 	2006OB900875 	7/4/2006
R$ 2.250,00 	2006OB900876 	7/4/2006
R$ 2.250,00 	2006OB900877 	7/4/2006
d) coffee break, almoço e jantar contidos nos itens 7.4 e 7.5 da Proposta de Serviço Aplauso 43/2006 (Reunião Carta Cultural Ibero Americana, 19/4/2006, 10h as 17h, Cinemateca, São Paulo/SP) e na NF Aplauso 826;
- em solidariedade com: João Carlos Monteiro, José Eduardo Mendonça, Kelson Ferreira Rocha;
Valor histórico 	OB 			Data
R$ 2.024,00 	2006OB902190 	30/6/2006
e) transporte do tipo van - uma unidade de 08 a 17/8/2006 e uma unidade nos dias 8, 9, 10, 11, 12, 15, 16 e 17/8/2006 - contido nos itens 10.2 da Proposta de Serviço Aplauso 23/2006 (Oficina de Elaboração Participativa de Projetos Culturais para Lideranças Indígenas, 9 a 16/8/2006, Instituto Israel Pinheiro, Brasília/DF) e na NF Aplauso 1437;
- em solidariedade com: José Eduardo Mendonça, Kelson Ferreira Rocha;
Valor histórico 	OB 			Data
R$ 10.800,00 	2006OB903408 	19/9/2006
f) contidos na Proposta de Serviço Aplauso 54/2006 e na NF Aplauso 2150, no âmbito do Contrato 20/2005, para realização da Reunião de Ministros da Rede Internacional de Políticas Culturais - RIPC, de 18 a 25/11/2006, no Palácio do Itamaraty, Rio de Janeiro/RJ, sem a efetiva comprovação da totalidade dos fornecimentos, conforme demonstrativo anexo à instrução, uma vez que, consoante a programação oficial do evento, a reunião realizou-se somente nos dias 23 e 24/11/2006;
- em solidariedade com: João Carlos Monteiro, Cyntia de Souza Campos, Kelson Ferreira Rocha;
Valor histórico 	OB 			Data
R$ 173.066,40 	2006OB905080 	27/12/2006
g) itens 1.1, 2.2, 3.1, 3.3, 3.5, 3.6, 3.7, 3.10, 4.1, 5.1, 5.3, 5.11, 5.33, 5.36, 6.5, 7.2, 7.4, 7.5, 7.7, 10.2, 11.1, 11.4, 11.6 e 12.1 contidos na Proposta de Serviço Aplauso 59/2006 (Ordem do Mérito Cultural de 2006) e na NF Aplauso 2261, conforme demonstrativo constante na instrução (anexa) ;
- em solidariedade com: João Carlos Monteiro, Cyntia de Souza Campos, Kelson Ferreira Rocha;
Valor histórico 	OB 					Data
R$ 165.932,26 	2007OB900352 e 2007OB900351	13/2/2007
h) assessoria, almoço, jantar, garrafa individual de água mineral, van e ônibus executivo, contidos nos itens 7.5, 7.7, 10.2 e 10.3 da Proposta Aplauso 83/2007 (Apresentação do Grupo Côco do Amaro Branco de Olinda durante o FestiSesi, 23 a 28/1/2007, Complexo Cultural Sesi Taguatinga) e na NF Aplauso 2313, relativamente a seis dias, uma vez que, consoante a programação do evento, o grupo Côco do Amaro Branco participou do FestiSesi apenas nos dias 27 e 28/1/2007 (2 dias) e não de 21 a 28/1/2007 (8 dias) ;
- em solidariedade com: João Carlos Monteiro, Cyntia de Souza Campos, Kelson Ferreira Rocha;
Valor histórico 	OB 			Data
R$ 20.286,00 	2007OB900696 	21/3/2007
i) itens 1.1, 2.3, 3.1, 3.5, 3.6, 3.7, 3.25, 5.1, 5.3, 5.33, 5.36, 6.5, 10.2 e 12.1 contidos na Proposta de Serviço Aplauso 135/2007 (Ordem do Mérito Cultural de 2007 - 2ª Fase) e na NF Aplauso 3235, conforme demonstrativo constante na instrução (anexa) ;
- em solidariedade com: Kelson Ferreira Rocha; Paulo Brum Ferreira;
Valor histórico 	OB 			Data
R$ 105.581,40 	2008OB900230 	17/1/2008
j) almoço ou jantar contido no item 7.5 da Proposta de Serviço Aplauso 128/2007 (Semana Nacional de Ciência e Tecnologia, 1º a 7/10/2007, Esplanada dos Ministérios, em Brasília/DF) e na NF Aplauso 3078, uma vez esses gastos referiram-se à equipe contratada para apoio e assessoria ao stand instalado para participação do MinC no evento, sendo de responsabilidade da própria empresa;
- em solidariedade com: Kelson Ferreira Rocha, Cyntia de Souza Campos;
Valor histórico 	OB 			Data
R$ 2.100,00 	2007OB903265 	21/11/2007
k) itens 2.1, 3.2, 6.5 e 7.5 contidos na Proposta de Serviço Aplauso 49/2008 (Posse do Ministro da Cultura, em 28/8/2008) e na NF Aplauso 4021, conforme demonstrativo constante na instrução (anexa) ;
- em solidariedade com: Ana Cristina Araruna Melo, Kelson Ferreira Rocha;
Valor histórico 	OB 			Data
R$ 4.630,00 	2008OB903442 	18/11/2008
- no âmbito do Contrato 78/2006:
l) 6.000 cadeiras estofadas, ao custo de R$ 144.000,00, e 8.206 unidades de painéis de isolamento, ao custo de R$ 615.450,00, contidos na Proposta Aplauso 81/2006 (Atividades Culturais na Solenidade de Posse do Presidente da República, 1/1/2007) e na NF Aplauso 2273;
- em solidariedade com: Elaine Rodrigues Santos, Cyntia de Souza Campos;
Valor histórico 	OB 			Data
R$ 759.450,00 	2007OB900211 	1/2/2007; e
b.3) Paulo Brum Ferreira (peça 19) :
 (...) não comprovação da prestação dos serviços quanto aos eventos e as despesas especificadas, contrariando o art. 70, parágrafo único, da Constituição Federal, o art. 93 do DecretoLei nº  200/1967, o art. 66 da Lei nº 8.666/1993 e o art. 63 da Lei nº 4.320/1964:
I - por ter atestado a nota fiscal na qual os itens impugnados estavam insertos, sem a efetiva comprovação da execução das despesas:
a) itens 1.1, 2.3, 3.1, 3.5, 3.6, 3.7, 3.25, 5.1, 5.3, 5.33, 5.36, 6.5, 10.2 e 12.1 contidos na Proposta de Serviço Aplauso 135/2007 (Ordem do Mérito Cultural de 2007 - 2ª Fase) e na NF Aplauso 3235, conforme demonstrativo constante na instrução (anexa) ;
- em solidariedade com: Kelson Ferreira Rocha; Aplauso Organização de Eventos Ltda.;
Valor histórico 	OB 			Data
R$ 105.581,40 	2008OB900230 	17/1/2008
b.4) Ana Cristina Araruna Melo (peça 103) :
 (...) não comprovação da prestação dos serviços quanto aos eventos e as despesas especificadas, contrariando o art. 70, parágrafo único, da Constituição Federal, o art. 93 do Decreto-Lei nº 200/1967, o art. 66 da Lei nº 8.666/1993 e o art. 63 da Lei nº 4.320/1964:
I - por ter ratificado a proposta de serviço na qual os itens impugnados estavam previstos para contratação e atestado a nota fiscal correspondente, sem a efetiva comprovação da execução das despesas:
a) itens 2.1, 3.2, 6.5 e 7.5 contidos nos da Proposta de Serviço Aplauso 49/2008 (Posse do Ministro da Cultura, em 28/8/2008) e na NF Aplauso 4021, conforme demonstrativo constante na instrução (anexa) ;
- em solidariedade com: Aplauso Organização de Eventos Ltda.,
Kelson Ferreira Rocha;
Valor histórico 	OB 			Data
R$ 4.630,00 	2008OB903442 	18/11/2008.
2.3. Coube à 6ª Secretaria de Controle Externo deste Tribunal (6ª Secex) a análise das razões de justificativa e alegações dos responsáveis acima mencionados, das quais foram acolhidas, de forma parcial, os argumentos da empresa Aplauso Eventos e de Cyntia Campos (peça 109: p. 14, itens 4.43, 4.45 e 4.46; e, p. 16-18, itens 5.15-5.21, p. 20-21, itens 5.44-5.47; p. 26, itens 6.5-6.6) . Dessa forma, aquela unidade técnica propôs que as contas dos responsáveis fossem julgadas irregulares com a imputação de débito e aplicação da pena de multa prevista, no art. 57 da Lei 8.443/1992 (peças 109111) . O Ministério Público junto a este Tribunal (MP/TCU) dissentiu daquela unidade técnica somente em relação ao julgamento irregular das contas da empresa Aplauso Eventos posto que não caberia tal juízo em relação a pessoas jurídicas de natureza privada. 
2.4. Posteriormente, ante a sobrevinda de novos elementos (peça 129) , o MP/TCU emitiu novo posicionamento no sentido de que fosse realizado o saneamento dos autos (peça 147) , o qual foi acolhido pelo relator (peça 150) . Por sua vez, a Secretaria de Controle Externo do Desenvolvimento Econômica (SecexDesen) emitiu instrução no sentido da inviabilidade da realização de novas diligências (peças 154-155) . Na sequência, o MP/TCU emitiu novo parecer (peça 158) no sentido de que fossem rejeitadas, integralmente, os argumentos de Ana Melo e Paulo Ferreira.
2.5. Novos elementos de prova foram juntados aos autos, a título de memoriais da empresa Aplauso (peça 160171) . O relator a quo determinou a análise técnica da SecexDesen e nova manifestação do MPTCU (peça 178) . 
2.6. Em derradeira análise, a unidade técnica de origem não acolheu nenhum argumento contido naqueles memoriais, asseverando que se trata de expediente meramente protelatório (peça 180-181) :
 (...) constata-se que, em sua essência, o memorial em análise nesta instrução não apresenta elementos novos, configurando-se em mero instrumento protelatório da apreciação destes autos. Conforme já destacado nesta instrução, o processo já foi instruído com proposta de mérito em três oportunidades. Caso a estratégia de apresentar supostos novos elementos de defesa ocorrer novamente, a efetividade e a tempestividade das ações de controle sugeridas nestes autos poderão ser comprometidas, ante a possibilidade de prescrição da pretensão punitiva do TCU, cujo entendimento foi firmado no exame de incidente de uniformização de jurisprudência apreciado por meio do Acórdão 1441/2016-TCU-Plenário (Relator: Ministro Benjamin Zymler) .
2.7. Já o MPTCU se manifestou em consonância o posicionamento da SecexDesen (peça 182) . 
2.8. Em 12/11/2019, acolhendo, o posicionamento adotado pela unidade técnica de origem, foi prolatado o Acórdão 12489/2019-TCU-Segunda Câmara, nos termos subscritos no subitem 1.1 deste Exame. Entendendo haver contradição e omissão naquele julgado, foram opostos recursos de embargos de declaração por parte de Paulo Brum Ferreira (peça 221) e Cyntia de Souza Campos (peças 231 e 233) , com pedido de efeito infringente, os quais foram conhecidos e, no mérito, rejeitados por meio do Acórdão 12385/2021-TCU-Segunda Câmara.
2.9. Irresignados com aqueles julgados, a empresa Aplauso e os três responsáveis, ora recorrentes, apresentam recursos de reconsideração os quais se passam à análise.
ADMISSIBILIDADE 
3. Os exames de admissibilidade desta Secretaria (peças 227, 228, 326 e 346) propuseram que os recursos fossem conhecidos com concessão de efeito suspensivo aos itens 9.3, 9.4, 9.4.1, 9.4.2, 9.4.3, 9.4.4, 9.5 e 9.9 do acórdão recorrido. Por meio de despachos (peças 230, 328 e 348) , o relator, Ministro João Augusto Ribeiro Nardes, ratificou aqueles exames.
MÉRITO
4. Delimitação
4.1. Constitui objeto do presente exame analisar:
a) em sede preliminar;
a.1) se, em face do julgamento no Supremo Tribunal Federal do RE 636.886 (Tema 899 de recurso repetitivo) e das considerações sobre contagem de início dos prazos prescricionais no âmbito da ADI 5.509, julgada por aquele mesmo Tribunal, incide a prescrição;
a.2) se a contagem dos prazos processuais, no âmbito do Tribunal de Contas da União deve observar às disposições do Código de Processo Civil, ou seja, só pode ser contado em dias úteis; 
b) no mérito:
b.1) se, pela reanálise dos elementos contidos nos autos, as responsabilidades da empresa executante e dos responsáveis podem ser afastadas em face da regular execução contratual, da singularidade dos serviços prestados e da boa-fé; 
b.2) se são aplicáveis as disposições da Lei de Introdução às Normas do Direito Brasileiro (Lindb) para mitigar a reponsabilidade dos recorrentes; 
b.3) se houve infringência ao princípio da isonomia ao afastar a responsabilidade de uma gestora e não estender o mesmo entendimento uma das recorrentes; e 
b.4) se é aplicável a tese de exigência de 'prova diabólica' em relação a uma das recorrentes. 
5. [Preliminar] - Incidência da prescrição
5.1. Analisam-se os argumentos de todos os responsáveis (peças 211 e 220, p. 3-10, 321, p. 3, e peça 319, p. 2-15) quanto ao reconhecimento da incidência da prescrição sobre os débitos e sobre as multas a eles aplicados, com base na aplicabilidade do disposto na Lei 9.873/1999 e nos termos do foi decidido pelo Supremo Tribunal Federal (STF) , no âmbito do julgamento do RE 636.886 (repercussão geral, Tema 899) . De ofício, também serão levados em consideração, os reflexos do julgamento da ADI 5.509, por aquele Tribunal, quanto às hipóteses de contagem inicial para fruição dos prazos prescricionais, bem com são anexados à presente instrução considerações acerca da prescrição no âmbito do Serur que se contrapõem aos demais argumentos recursais. 
Análise:
5.2. Não assiste razão aos recorrentes.
5.3. De início, cumpre esclarecer que este Tribunal reconheceu a prescrição da pretensão punitiva, com base no art. 205 do Código Civil, conforme lançada na proposta de deliberação do acórdão recorrido à peça 80, p. 2, itens 12-16. No tocante à prescrição sobre o débito, prevaleceu o entendimento pela sua imprescritibilidade, com base na Súmula TCU 282. 
5.4. Esclarecida a fundamentação do acórdão recorrido quanto à incidência da prescrição, há que se assinalar que, até recente decisão do STF sobre o tema, se verificava a existência de dois encaminhamentos distintos quanto à incidência da prescrição sobre o débito.
5.5. Na primeira, o entendimento deste Tribunal quanto ao débito era pela sua imprescritibilidade, nos termos da Súmula TCU 282, o que não, entende-se, não se aplicar no presente caso. 
5.6. Já o segundo encaminhamento, sobre a tese em questão, diz respeito à adoção do prazo prescricional quinquenário, nos termos do que dispõe a Lei 9.873/1999. Neste contexto, já há considerações sobre esse tema no âmbito desta Serur nos autos do TC Processo 019.571/2015-1. 
5.6.1. Por economia processual, juntou-se a estes autos (peça 368) , cópia do exame e do pronunciamento desta unidade naquele processo, em que foram fundamentadas as seguintes premissas e que serão consideradas no presente exame:
a) ao julgar o RE 636.886 (relatoria do Ministro Alexandre de Moraes) , o STF conferiu nova interpretação ao art. 37, § 5º, da Constituição Federal, fixando a tese de que 'é prescritível a pretensão de ressarcimento ao erário fundada em decisão de Tribunal de Contas';
b) as pretensões punitiva e de ressarcimento devem observar o mesmo regime na atividade de controle externo, dado o objetivo comum da prescrição, de fixar prazo para o Tribunal de Contas agir, caracterizar o ilícito, identificar seu autor, dimensionar as consequências da conduta e impor as consequências legais, independentemente de tais consequências terem natureza punitiva ou ressarcitória; e
c) até que sobrevenha norma específica, entende-se que a prescrição das pretensões punitiva e de ressarcimento, no processo de controle externo, deve observar o regime Lei 9.873/1999, na linha dos recentes pronunciamentos do STF a respeito. Assim, sem prejuízo de se realizar o exame da prescrição também segundo o prazo decenal previsto no Código Civil, o critério adotado, na formulação da proposta de encaminhamento, será o da Lei 9.873/1999.
5.6.2. No âmbito do julgamento da ADI 5.509 pelo STF (relatoria do Ministro Edson Fachin) , há que se consignar que foi manejada contra dispositivos da Constituição do Estado do Ceará e de lei ordinária do referido Estado, que fixaram prazo prescricional no processo do tribunal de contas daquela unidade federativa. Todavia, a discussão travada pelo STF teve por referência o modelo federal, em função do princípio da simetria, expressamente invocado pelo MPF, ao propor a ação, e pelo relator, ao analisar o tema. Assim, os fundamentos lançados no julgamento da ADI 5.509 repercutem, inevitavelmente, também nos processos do TCU.
5.6.2.1. Especificamente sobre a lei de regência e as causas interruptivas da prescrição, o relator, ministro Edson Fachin, reconheceu que o STF ainda não havia fixado orientação clara a respeito, em processo de caráter geral. Ao fazê-lo, na citada ADI, a orientação do relator foi a de aplicar os vários precedentes do STF em casos concretos, que já sinalizavam para a incidência da Lei 9.873/1999, afastando-se a incidência do art. 205 do Código Civil, como evidenciam as seguintes passagens do voto:
a) 'A atividade de controle externo equipara-se, para fins de contagem do prazo prescricional, ao poder de polícia do Estado e, como tal, nos termos do art. 1º da Lei 9.873, de 1999, 'Prescreve em cinco anos a ação punitiva da Administração Pública Federal, direta e indireta, no exercício do poder de polícia, objetivando apurar infração à legislação em vigor, contados da data da prática do ato ou, no caso de infração permanente ou continuada, do dia em que tiver cessado'';
b) 'Pela mesma razão, incidem as causas legais de interrupção da prescrição, conforme previsão constante do art. 2º da referida Lei'.
5.6.2.2. Estabelecida a norma de regência do prazo e das causas interruptivas, o STF avançou no debate quanto ao termo inicial da prescrição, fixando regras mais detalhadas a respeito. Com esse fim, estabeleceu tratamento específico para as tomadas de contas especiais, distinguindo aquelas decorrentes de repasses sujeitos a prestação de contas específica e as relativas a situações em que os fatos são normalmente trazidos ao conhecimento do TCU por meio de denúncias e representações - tal como na hipótese do processo em análise. 
5.6.2.3. Nesse sentido, o voto do Ministro Edson Fachin trouxe uma regra geral e algumas hipóteses de aplicação casuística. Como regra geral, ficou estabelecido que 'o termo inicial da contagem do prazo deve ser o da entrada do processo de fiscalização no âmbito do Tribunal de Contas, ou dos órgãos que, por lei, são encarregados pelo controle interno'.
5.6.2.4. Essa regra geral teve sua aplicação explicitada para algumas situações particulares, a saber:
a) no caso de omissão de prestação de contas: 'o dano a ser apurado pela ausência de prestação de contas tem o lapso prescricional iniciado na data em que as contas deveriam ter sido entregues';
b) na hipótese de irregularidades detectadas no exame da prestação de contas: ' (...) o procedimento prévio à instauração da tomada de contas (...) deve ser encerrado o quanto antes, sendo que as irregularidades que tenham porventura sido nele identificadas somente terão iniciada a fluência do prazo prescricional após a competente comunicação para o órgão de controle interno ou para o Tribunal de Contas';
c) em irregularidades constatadas em fiscalizações, denúncias e representações: 'Finalmente, deve-se contar o prazo prescricional a partir da data do conhecimento da irregularidade nos casos em que, por iniciativa própria, o Tribunal realiza auditorias ou inspeções, assim como nos casos em que a ele são diretamente levadas as informações necessárias para a instauração de tomada de contas especial'.
5.6.3. Por fim, há que se consignar que o artigo 1º da Lei 9.873/1999 estabelece que 'Prescreve em cinco anos a ação punitiva da Administração Pública Federal, direta e indireta, no exercício do poder de polícia, objetivando apurar infração à legislação em vigor, contados da data da prática do ato ou, no caso de infração permanente ou continuada, do dia em que tiver cessado'. No entanto, o disposto nos incisos I e II do art. 2º da mesma lei (redação dada pela Lei 11.941/2009) estabelecem que: ' (...) Interrompe-se a prescrição da ação punitiva: I - pela notificação ou citação do indiciado ou acusado, inclusive por meio de edital'; 'II - por qualquer ato inequívoco, que importa a apuração do fato' e 'III - pela decisão condenatória recorrível'.
5.6.4. Com essas explicações adicionais, se passa à análise da prescrição no caso em exame, considerando o contexto das premissas indicadas anteriormente. 
5.6.4.1. Nos termos assinalados para início do marco temporal da prescrição (alínea 'c' do subitem 5.6.2.4 deste Exame) , entende-se ela se inicia na data de autuação do TC 030.715/2007 (que versou sobre a solicitação formulada pelo Presidente do Senado Federal interino, Senador Tião Viana, por meio do ofício nº 14873 de 10-12-07, de auditoria nos contratos de prestação de serviços para a realização de congressos e eventos realizados por órgãos do governo federal, com base no sistema de registros de preços, em 2004, 2005 e 2006) , qual seja a data de 12/12/2007.
5.6.4.2. A partir daquela data, constata-se que houve as seguintes interrupções do prazo prescricional:
	Item - Descrição
	Data
	Fundamento legal
	Referência nos autos

	1 - Prolação do Acórdão 997/2009-TCU-Plenário, na sessão de 13/5/2009
	13/5/2009
	Inciso II do art. 2º da 
Lei 9.873/1999
	Peça 1, p. 10-11, do TC Processo 012.166/2009-4 (apenso) 

	2 - Audiências e citações dos recorrentes (considerando as datas de suas respectivas razões de justificativa e alegações de defesa) 
	27/6 a 14/10/2011
	Inciso I do art. 2º da
Lei 9.873/1999
	Peças 66, 75-76, 80-81, 88 e 90 

	3 - Juntada de novos elementos
	27/9/2013 e 8/11/2013
	Inciso II do art. 2º da 
Lei 9.873/1999
	Peças 124 e 127

	4 - Despacho do relator a quo para que proceda a realização de diligência complementar 
	21/7/2014
	Inciso II do art. 2º da 
Lei 9.873/1999
	Peça 150

	5 - Juntada de novos elementos 
	20/1/2016
	Inciso II do art. 2º da 
Lei 9.873/1999 
	Peças 160-171

	6 - Juntada de novos elementos
	12/6/2019, 20/8/2019 e 27/8
	Inciso II do art. 2º da 
Lei 9.873/1999
	Peças 193-195

5.6.4.3. Considerando que, entre o início da contagem do prazo prescricional, em 12/12/2007, e a prolação do acórdão recorrido se deu 12/11/2019 (vide item 2.8 deste Exame) , ocorreram seis interrupções da prescrição, não se verifica o exaurimento do interregno de tempo superior a cinco anos entre todos eles e, por via de consequência, não incide a prescrição quinquenária.
5.6.4.4. Quanto à eventual incidência da prescrição intercorrente, nos termos do § 1º do art. 1º da Lei 9.873/1999 ('Incide a prescrição no procedimento administrativo paralisado por mais de três anos, pendente de julgamento ou despacho, cujos autos serão arquivados de ofício ou mediante requerimento da parte interessada, sem prejuízo da apuração da responsabilidade funcional decorrente da paralisação, se for o caso') , não se verifica a sua incidência, uma vez que os presentes autos não ficaram paralisados por prazo superior a três anos.
6. [Preliminar] - Cerceamento de defesa 
6.1. Cyntia Campos alega que sua defesa restou cerceada pois a contagem dos prazos processuais para interposição do recurso de embargos de declaração não levou em consideração a sua fruição, única e exclusivamente, nos dias úteis, nos termos da legislação processual civil. Noutro viés, argumenta, que o disposto no § 2º do art. 34 da Lei 8.443/1992, ao não interromper o prazo quando da interposição do recurso de embargos de declaração, seria inconstitucional por infringência aos princípios constitucionais do contraditório e da ampla defesa (peça 319, p. 25-26) . 
Análise:
6.2. Não assiste razão à recorrente.
6.3. De início, analisa-se a controvérsia quanto à alegada incidência de inconstitucionalidade diz respeito se, na processualística deste Tribunal, a interposição do recurso de embargos de declaração deveria, ou não, interromper o prazo recursal.
6.3.1. Com a promulgação do novo Código de Processo Civil, Lei 13.105/2015, no que diz respeito ao recurso de embargos de declaração, reza o caput do art. 1.026, verbis:
Art. 1.026. Os embargos de declaração não possuem efeito suspensivo e interrompem o prazo para a interposição de recurso.
6.3.2. De outro lado, reza o disposto no art. 34, § 2º, da Lei Orgânica deste Tribunal (LOTCU) , o qual não prevê a interrupção do prazo recursal, mas a sua mera suspensão:
Art. 34. Cabem embargos de declaração para corrigir obscuridade, omissão ou contradição da decisão recorrida.
 (...) § 2° Os embargos de declaração suspendem os prazos para cumprimento da decisão embargada e para interposição dos recursos previstos nos incisos I e III do art. 32 desta Lei. 
6.3.3. De início, cumpre salientar que, passados mais de trinta anos da promulgação da Constituição Federal de 1988, não houve nenhum julgamento proferido pelo Supremo Tribunal Federal que, em sede de controle concentrado, declarasse inconstitucional o disposto no § 2º do art. 34 da Lei 8.443/1992. Também não se tem notícia de que nenhum outro órgão do Poder Judiciário, o tenha feito em sede de controle difuso de constitucionalidade, inclusive após a promulgação do novo CPC.
6.3.4. Para resolver a aparente antinomia alegada pela recorrente:
a) não se pode invocar o critério hierárquico, haja vista que o CPC e a LOTCU são leis ordinárias; e
b) também não se pode levar em conta o critério cronológico previsto no art. 2º, § 1º, da Lindb ('A lei posterior revoga a anterior quando expressamente o declare, quando seja com ela incompatível ou quando regule inteiramente a matéria de que tratava a lei anterior') , pois:
b.1) não houve, no âmbito da dicção do novo CPC, derrogação expressa do disposto no § 2º do art. 34 da LOTCU;
b.2) o CPC é considerado norma geral e regula o processo judicial civil, o qual tem aplicabilidade apenas subsidiária na processualística do TCU (art. 298 do RI/TCU) . Portanto, não há incompatibilidade material entre os dois dispositivos por se tratar de esferas jurídicas distintas, uma regula o processo judicial, na esfera civil, e o outro no âmbito administrativo, em legislação especial; e
b.3) por óbvio, o novo CPC não regulou, inteiramente, a Seção IV do Capítulo I do Título II da Lei 8.443/1992 ('Recursos') , até porque, se o fizesse, aí sim, estaria incorrendo em inconstitucionalidade por vício de reserva da matéria disciplinada.
6.3.5. Dessa forma, resta aplicável, para a solução da aparente colisão legislativa, o critério da especialidade previsto no § 2º do art. 2º da Lindb, qual seja, 'A lei nova, que estabeleça disposições gerais ou especiais a par das já existentes, não revoga nem modifica a lei anterior'. Dito por outras palavras, a suspensão, e não interrupção, de prazo decorrente da interposição de recursos de embargos de declaração na processualística do TCU (art. 34, § 2º, da Lei 8.443/1992) não é inconstitucional a par da superveniência da promulgação do Novo Código de Processo Civil (art. 1.026 da Lei 13.105/2015) 
6.4. Já em relação à pretensão da recorrente em anular o acórdão recorrido, por cerceamento de defesa, decorrente do fato dos prazos recursais não terem sido contados em dias úteis, melhor sorte não socorre à recorrente.
6.4.1. Como dito alhures, a regra regimental do RI/TCU admite a aplicação das demais normas processuais em vigor apenas de forma subsidiária ('Art. 298. Aplicam-se subsidiariamente no Tribunal as disposições das normas processuais em vigor, no que couber e desde que compatíveis com a Lei Orgânica') . 
6.4.2. Frise-se que a LOTCU autoriza este Tribunal a estipular a disciplina sobre a contagem de prazos, em dias corridos 'dia a dia', e não em dias úteis, nos termos das disposições contidas nos arts. 22, inciso I, 30, inciso I, alínea 'd', e inciso III, e da parte inicial do caput do art. 183 do RI/TCU, 'Os prazos referidos neste Regimento contam-se dia a dia (...) '. Ou seja, a referida sistemática atende, plenamente, o princípio da legalidade.
6.4.3. Importante mencionar que, enquanto não sobrevier nenhuma alteração regimental, a sistemática de contagem de prazos em discussão é, inclusive, de natureza cogente. No âmbito deste Tribunal, nem se poderia admitir a contagem de prazos recursais em dias úteis, com base no art. 298 do RI/TCU, pois, se assim o fizesse, abriria precedente que aproveitaria a todos os prejudicados que porventura tivessem seus recursos não conhecidos por intempestividade. 
7. [Mérito] - Reanálise dos elementos contidos nos autos
7.1. Todos os recorrentes requerem, por diferentes razões, a reanálise do julgamento de suas contas:
a) a empresa Aplauso Eventos e Ana Melo reiteram suas razões de justificativa e as alegações de defesa apresentados perante a unidade técnica de origem (peças 211 e 220, p. 10-11) ;
b) Paulo Ferreira assevera que (peça 321, p. 4-11) :
b.1) ausência de má-fé;
b.2) a contratação se deu em evento com a presença do Presidente da República o que justifica eventuais despesas adicionais;
b.3) a premissa do acórdão recorrido é falsa já que se partiu da hipótese de que o espaço para o evento seria disponibilizado limpo e organizado;
b.4) a duplicidade da limpeza decorreu da necessidade de ter sido executada antes, e depois, do evento;
b.5) não participou da contratação ou da organização do evento, tendo se limitado ao ateste daquilo que já havia sido contratado;
b.6) ademais, a falha por ele cometida seria de índole meramente formal;
c) Cyntia Campos alega que (peça 319, p. 15-16) :
c.1) não é razoável admitir apenas dois dias de prazo adicional, um dia antes e um depois, para o evento da reunião de Ministros da Rede Internacional de Políticas Culturais;
c.2) quanto ao evento, Ordem do Mérito Cultural, houve excesso de formalismo e ela não poderia ser responsabilizada por não ser a responsável pela contratação e pela escolha dos itens, limitando-se ao ateste do que foi executado:
 (...) O papel da Recorrente, como fiscal do contrato, era de afirmar que o evento ocorreu e que os itens cotados foram efetivamente executados, o que o fez de forma adequada. Se havia incompatibilidade entre os itens executados e a formalidade do que constava no contrato, não cabia à Recorrente realizar esses juízos de valores acerca da incompatibilidade entre essas realidades, mesmo porque se trata de questões subjetivas de difícil mensuração na prática desses eventos;
c.3) a impugnação de diárias, locação de espaços, despesas de pessoal etc., são de natureza subjetiva e de difícil mensuração; e
c.4) reitera os argumentos das razões de justificativa.
Análise:
7.2. Também não assiste razão aos recorrentes, ressaltando-se que não foram apresentados novos elementos. De se consignar que nenhum recorrente foi apenado com a multa prevista nas hipóteses previstas no art. 58 da Lei 8.443/1992 e as irregularidades constantes em suas audiências foram absorvidas pelas respectivas imputações das parcelas de débitos e das correspondentes penas de multa aplicadas.
7.2.1. O relatório de auditoria (RA) , que deu origem aos presentes autos (peça 3, p. 9-50, e peça 4, p. 121, do TC Processo 012.166/2009-4) , é o elemento de prova principal para se verificar a validade dos débitos imputados aos recorrentes, bem como os demais elementos referentes as suas condutas e os respectivos vínculos de nexo causalidade, já que ele faz referência a todos os documentos e elementos de prova que lhe dá suporte. 
7.2.2. Insta assinalar um breve resumo dos contratos firmados e que foram analisados na auditoria realizada (peça 3, p. 14-15, do TC Processo 012.166/2009-4) :
a) Contrato 20/2005, firmado em 1/9/2005 e rescindido em 29/9/2008, com o valor estimado de R$ 3.390.728,48 (serviços de apoio à organização de eventos) ; 
b) Contrato 39/2008, firmado em 26/9/2008 e rescindido em 31/3/2009, com valor estimado de R$ 1.450.000,00 (serviços de apoio a organização e realização de eventos nacionais de caráter institucional do MinC) ; e 
c) o Contrato 78/2006, no valor de R$ 1.085.101,92 (apoio à organização da solenidade de posse do Presidente da República em 1/1/2007) .
7.3. Passemos às ponderações sobre cada um dos recorrentes:
7.3.1. Empresa Aplauso Eventos
7.3.1.1. Não apresentou novos argumentos e os itens de sua citação constam na alínea 'b.2' do item 2.2 deste Exame. 
7.3.1.2. Das parcelas de débitos constantes na citação da mencionada empresa foram reduzidos os valores de R$ 3.500,00 (data de ocorrência a partir 7/4/2006) , de R$ 142.040,60 (data de ocorrência a partir de 27/12/2006) e R$ 24.340,00 (data da ocorrência a partir de 13/2/2007) , nos termos do que foi assinalado pela unidade técnica de origem à peça 109, p. 14, itens 4.43-4.46. Ao se cotejar as parcelas das citações com os valores lançados no acórdão recorrido (item 1.1 deste Exame) , não se verificam discrepâncias.
7.3.1.3. As parcelas de débito imputadas à Aplauso Eventos decorreram basicamente do recebimento de itens de despesas sem a comprovação do efetivo fornecimento dos materiais ou dos serviços contratados em todos os contratos elencados no subitem 7.2.2 desta instrução.
7.3.1.4. Da releitura das análises de cada uma das alegações de defesa, apresentadas pela empresa, efetuadas pela unidade técnica de origem à peça 109, p. 8-15, itens 4.1-4.48, não se verificou nenhuma impropriedade, seja de natureza processual, seja de ordem material.
7.3.1.5. Revendo-se os memoriais apresentados pela Aplauso Eventos (peças 160-171) se verifica que não trouxeram inovação probatória apta a mitigar o débito anteriormente imputado a ela. O RA identificou e promoveu a juntada de todos os documentos e elementos de provas que dão suporte às imputações de todas as parcelas de débito à empresa Aplauso Eventos. 
7.3.1.6. Quanto ao montante da multa aplicada à recorrente, com base no art. 57 da Lei 8.443/1992, verifica-se que representa percentual de 6,1% (R$ 230.000,00 dividido por R$ 3.767.063,63) sobre o valor do débito atualizado (peça 207, p. 5) . Dessa forma, resta atendido o princípio da proporcionalidade da pena. 
7.3.1.7. Assim, entende-se que, em relação à empresa Aplauso Eventos, não há razão para reformar o acórdão recorrido. 
7.3.2. Ana Cristina Araruna Melo
7.3.2.1. Não apresentou novos argumentos e os itens de sua citação constam na alínea 'b.4' do item 2.2 deste Exame. 
7.3.2.2. A única parcela de débito imputada à mencionada recorrente, no valor de R$ 4.630,00, se refere ao Contrato 39/2008, com imputação de irregularidade referente a ausência da efetiva comprovação de parte das despesas relacionadas à peça 4, p. 2, primeira tabela, do TC 012.166/20094: itens 2.1, 3.2, 6.5 e 7.5 da Proposta de Serviço Aplauso 49/2008, referentes à posse do Ministro da Cultura, em 28/8/2008; e, na Nota Fiscal Aplauso 4021) , quais sejam: diárias em apartamentos de hotéis e gastos com alimentação. 
7.3.2.3. Da releitura da análise de cada uma das alegações de defesa apresentadas por Ana Melo, efetuada pela unidade técnica de origem à peça 109, p. 3-6, não se verificou nenhuma impropriedade, seja de natureza processual, seja de ordem material. O RA fez referência a todos os documentos que dão suporte à imputação do débito direcionado à recorrente. 
7.3.2.4. Quanto ao montante da multa aplicada à recorrente, com base no art. 57 da Lei 8.443/1992, verifica-se que representa percentual de 6,5% (R$ 800,00 dividido por R$ 12.249,61) sobre o valor do débito atualizado (peça 208, p. 3) . Dessa forma, resta atendido o princípio da proporcionalidade da pena. 
7.3.2.5. Dessa forma, entende-se que, em relação à Ana Melo, não há razão para reformar o acórdão recorrido. 
7.3.3. Paulo Brum Ferreira 
7.3.3.1. Os itens de sua citação constam na alínea 'b.3' do item 2.2 deste Exame. 
7.3.3.2. A par do ateste irregular da despesa constante em sua citação e das alegações de defesa por ele apresentadas (peças 6667) , não foi reconhecida nenhuma redução de valor sobre a única parcela de débito a ele imputada.
7.3.3.3. Da releitura das análises de cada uma das alegações de defesa, apresentadas pelo recorrente, efetuadas pela unidade técnica de origem à peça 109, p. 45-51, itens 14.2-14.53, não se verificou nenhuma impropriedade, seja de natureza processual, seja de ordem material.
7.3.3.4. O recorrente, após a sua citação não apresentou fatos novos. 
7.3.3.5. Ademais, ratifica-se, em especial, a parte final do item 132 do voto condutor do acórdão recorrido (peça 199, p. 25) , no qual consta que a aposição de assinatura funcional em comprovantes de despesas, redunda em atração de responsabilidade pelo assinalante, nos seguintes termos:
 (...) A irregularidade objeto de citação foi o ateste do responsável na nota fiscal sem a efetiva comprovação da execução de todos os itens/serviços lá listados, o que atraiu para si a responsabilidade pelos débitos causados, conforme jurisprudência desta Corte, por exemplo, Acórdão 859/2006-TCU-Plenário.
7.3.3.6. Quanto ao montante da multa aplicada ao recorrente, com base no art. 57 da Lei 8.443/1992, verifica-se que representa percentual de 5,7% (R$ 18.000,00 dividido por R$ 314.118,40) sobre o valor do débito atualizado (peça 210, p. 3) . Dessa forma, resta atendido o princípio da proporcionalidade da pena. 
7.3.3.7. Refutam-se as alegações recursais asseverando que:
a) a ausência de má-fé já foi levada em consideração quando da fixação do valor da multa em percentual inferior a 6% do montante atualizado do débito (vide subitem anterior) ;
b) a presença do Presidente da República no evento contratado não exime de responsabilidade a conduta do recorrente pelo ateste irregular de despesas no evento da entrega da 'Ordem de Mérito Cultural de 2007 - 2ª Fase', realizado na cidade de Belo Horizonte, nos termos da Nota Fiscal 3235 (peça 18, p. 27, do TC Processo 012.166/2009-4) . Admitir-se a hipótese reversa seria a completa reversão do princípio constitucional da legalidade no âmbito administrativo em gastos relacionados a presença de das autoridades máximas dos três poderes;
c) quanto à adoção da falsa premissa de que os serviços de limpeza já presumiram espaços limpos e alegação de que havia a necessidade daquele serviço, antes e depois do evento, melhor sorte não socorre o recorrente haja vista que não foram apresentados comprovantes documentais de que já foram realizadas locações de espaços para a realização de eventos sem que a entrega deles se dessem com limpeza prévia ao evento. Ademais, a premissa não é falsa uma vez que, conforme o disposto no art. 22, inciso I, da Lei 8.245/1991 (regula as locações de imóveis urbanos) , é obrigação do locador: ' (...) I - entregar ao locatário o imóvel alugado em estado de servir ao uso a que se destina';
d) são irrelevantes a ausência de participação da organização e na contratação do evento uma vez que, no momento mais crucial da liquidação da despesa, o recorrente apôs sua assinatura de ateste dos serviços realizados, dando aparência de legalidade ao gasto em discussão. Tal ato administrativo atestou, de forma expressa e sem o devido zelo, que:
 (X) ATESTO que os serviços constantes deste documento foram executados no interesse do serviço público.
 (X) ATESTO o recebimento do material em perfeitas condições de uso.
Em 21 de 12 de 20007;
e) não se pode admitir que a falha cometida pelo recorrente como de natureza meramente formal haja vista que este Tribunal tem precedentes no sentido de que o atesto de despesa, efetuado sem a efetiva verificação do direito do contratado ao crédito, é ato grave, sujeitando o responsável ao ressarcimento de eventual prejuízo ao erário, por dar margem à ocorrência de pagamentos sem a devida contraprestação por parte do credor (Acórdão 3037/2015-TCU-Plenário e 6.145/2020-Segunda Câmara, ambos de relatoria do Ministro-Substituto Marcos Bemquerer) . É, justamente, essa a hipótese que se verifica no presente caso concreto. 
7.3.3.8. Assim, entende-se que, em relação à Paulo Ferreira, não há razão para reformar o acórdão recorrido. 
7.3.4. Cyntia de Souza Campos 
7.3.4.1. Os itens de sua citação constam na alínea 'b.1' do item 2.2 deste Exame. 
7.3.4.2. Das parcelas de débitos constantes na citação da mencionada responsável foram reduzidos os valores de R$ 3.500,00 (data de ocorrência a partir 7/4/2006) , de R$ 142.040,60 (data de ocorrência a partir de 27/12/2006) e R$ 24.340,00 (data da ocorrência a partir de 13/2/2007) , nos termos do que foi assinalado pela unidade técnica de origem à peça 109, p. 16-18, itens 5.18-5.22, p. 21-22, itens 5.47 e 5.53. Ao se cotejar as parcelas das citações com os valores lançados no acórdão recorrido (item 1.1 deste Exame) , não se verificam discrepâncias.
7.3.4.3. As parcelas de débito imputadas à Cyntia Campos decorreram, basicamente, da ratificação de propostas de produtos ou serviços impugnados e/ou por ela ter efetuado ateste em notas fiscais sem a devida comprovação das despesas, nos contratos 20/2005 e 78/2006, discriminados no subitem 7.2.2 desta instrução, alíneas 'a' e 'c'.
7.3.4.4. Da releitura das análises de cada uma das alegações de defesa, apresentadas pela recorrente, efetuadas pela unidade técnica de origem à peça 109, p. 15-25, itens 5.2-5.79, não se verificou nenhuma impropriedade, seja de natureza processual, seja de ordem material.
7.3.4.5. A recorrente, após a sua citação não apresentou fatos novos. 
7.3.4.6. Quanto ao montante da multa aplicada a ela, com base no art. 57 da Lei 8.443/1992, verifica-se que representa percentual de 1,2% (R$ 38.000,00 dividido por R$ 3.163.264,16) sobre o valor do débito atualizado (peça 206, p. 3) . Dessa forma, resta atendido o princípio da proporcionalidade da pena e o princípio da motivação, haja vista que aquele montante levou em consideração a 'conduta subjetiva da responsável' (peça 199, p. 11, parte final do item 52) . 
7.3.4.7. Refutam-se as alegações recursais da recorrente asseverando que:
a) quanto à alegação de considerar desarrazoado o reconhecimento de despesas somente um dia antes e um dia depois de cada evento referente à Reunião de Ministros da Rede Internacional de Políticas Culturais:
a.1) a unidade técnica de origem, ao analisar as alegações de defesa da recorrente, fundamentou, de forma suficiente e motivada, o reconhecimento dos dois de prazos considerados como razoáveis para a elisão de débito, em especial os prazos, presumíveis, de dois dias, um para a chegada e outro para a partida dos convidados, nos seguintes termos (peça 109, p. 16-17) , ipsis literis:
 (...) 5.15. Análise: a agenda detalhada do evento Reunião de Ministros da Rede Internacional de Políticas Culturais (RIPC) , trazida pela responsável (peça 90, p. 30-52) , dá conta que o evento contou com programação oficial, com presença das autoridades estrangeiras, entre 21 e 25/11/2006.
5.16. Não há registro de atividades oficiais nos dias 18 e 19/11/2006 (sábado e domingo) . É informado que no dia 20/11/2006 teria havido entrevista coletiva e reunião das assessorias dos Ministros de Estado (peça 90, p. 46) , entretanto o registro é mera anotação em papel, realizada pela própria responsável, sem qualquer relação com o evento ou comprovação por documento oficial.
5.17. São ainda apresentados registros de atividades da Ministra de Estado da Cultura nos dias 26 a 28/11/2006 (peça 90, p. 50-52) , porém relativos ao evento Fórum Cultura Mundial, que foi objeto de planejamento e faturamento à parte do evento RIPC, conforme Proposta Aplauso 74/2006 e Nota Fiscal 2073 (TC Processo 012.166/2009-4 apenso, peça 12, p. 47-51) , ou seja, sem relação com o evento aqui analisado.
5.18. Por outro lado, à luz dos novos elementos trazidos aos autos (peça 90, p. 30-52) , conclui-se que o evento realmente contou com atividades oficiais entre os dias 22 e 25/11/2006 (quatro dias) , devendo ser considerados os dias anteriores e posteriores como necessários para chegada e partida dos convidados provenientes de outras cidades/países.
5.19. Dessa maneira, é justificável a contratação de serviços de receptivo, transportes e logística do evento por, no máximo, seis dias (21 a 26/11/2006) . Já os serviços inerentes à realização das reuniões podem ser faturados por até quatro dias (exemplos: garçons, tradutor simultâneo, gravação de som, transcrição de fita de áudio do evento) , período coincidente com as reuniões oficiais, salvo se não demandarem preparação, montagem e desmontagem, situação na qual é possível admitir até seis diárias.
5.20. Portanto, a comparação entre agenda oficial do evento (peça 90, p. 30-52) e as despesas faturadas (TC Processo 012.166/2009-4 apenso, peça 12, p. 40-41) permite aferir com precisão a adequação e proporcionalidade de cada um dos serviços e recalcular o débito registrado no RA (TC Processo 012.166/2009-4 apenso, peça 3, p. 45-47) , conforme tabela seguir: 
[vide tabela lançada à peça 109, p. 17] 
a.2) de outro lado, a par do princípio de produção de provas que vige em nosso ordenamento jurídico, de que cabe a quem alega, comprovar o alegado, os argumentos da recorrente não vieram de provas documentais que atestassem a efetiva necessidade do reconhecimento de prazos adicionais, em dias, além dos dois dias considerados como razoáveis;
b) quanto ao evento 'Ordem de Mérito Cultural de 2006':
b.1) consta dos autos, prova documental de que a recorrente, em 14/12/2006, ratificou a Proposta de Serviço 059/2006 da Aplauso Eventos (peça 13, p. 27-28, do TC Processo 012.166/2009-4, em apenso) . Ou seja, sua conduta não se limitou, como alega, ao ateste da Nota Fiscal 2261, emitida em 23/1/2007 (peça 13, p. 25 do TC Processo 012.166/2009-4, em apenso) , referente àquela proposta;
b.2) como dito alhures, ateste efetuado de forma indevida é irregularidade de natureza grave (vide alínea 'e' do subitem 7.3.3.7 deste Exame) ;
b.3) quanto à pretensão de mitigação de responsabilidade da recorrente, aplicáveis os seguintes precedentes, extraídos da base de 'Jurisprudência Selecionada' deste Tribunal, os quais também se aplicam, à situação processual dos demais recorrentes:
b.3.1) Acórdão 2781/2016-TCU-Plenário (relatoria do Ministro Raimundo Carreiro) :
A assinatura do agente público é condição de eficácia do ato administrativo e de vinculação de responsabilidade do signatário, não podendo ser considerada mera formalidade administrativa, mas instância de controle dos gastos públicos; e
b.3.3) Acórdão 8920/2017-TCU-Segunda Câmara (relatoria da Ministra Ana Arraes) :
A aposição de assinatura em atesto de medição constitui declaração formal de que os serviços foram executados conforme contratado e estão aptos a serem pagos, trata-se de requisito essencial para a liquidação da despesa. O agente público, sob pena de responsabilização, tem o dever de se negar a atestar medição sobre a qual não tenha o efetivo conhecimento dos serviços realizados.
b.4) ao apor suas duas assinaturas nos documentos acima mencionados, a recorrente atraiu para si a responsabilidade da verificação de regularidade, sim, da concessão de diárias, locação de espaços, despesas de pessoal, etc. Se não fosse acima, a aposição de sua assinatura seria ato administrativo ineficaz; 
b.5) quanto à reiteração de suas alegações de defesa, vide análise lançada no subitem 7.3.4.4 deste Exame.
7.3.4.8. Assim, entende-se que, em relação à Cyntia Campos, não há razão para reformar o acórdão recorrido. 
8. [Mérito] - Mitigação de responsabilidade em função das disposições da Lindb
8.1. Dois recorrentes requerem que sejam aplicadas as disposições dos arts. 20 a 22 do Decreto-Lei 4.657/1942, incluídos pela Lei 13.655/2018:
a) Paulo Ferreira (peça 321, p. 3-6) :
a.1) não celebrou os Contratos 20/2005 e 78/2006;
a.2) não era o fiscal do contrato;
a.3) exercia seu cargo do MinC a apenas três meses antes do evento;
a.4) não elaborou os projetos, não planejou e não participou do evento 'Ordem do Mérito Cultural 2007';
a.5) ou seja, 
 (...) A realização dos serviços, decorreu, portanto, do que efetivamente se constatou no local do evento, ou seja, da compatibilidade entre o que a empresa executara e o respectivo termo de referência elaborado pelo Ministério da Cultura, nos dias em que de forma ininterrupta o Recorrente permaneceu, excepcionalmente, colaborando com a realização do empreendimento cultural, não lhe sendo exigível, à luz da razoabilidade, verificar, naquelas circunstâncias, a existência de amparo contratual, da compatibilidade de preços, da necessidade deste ou daquele serviço, da qualidade, quantidade, gênero ou espécie, de cada item que e Nos processos perante o Tribunal de Contas da União asseguram-se o Contraditório e a ampla defesa quando da decisão puder resultar anulação ou revogação de ato administrativo que beneficie o interessado, excetuada a apreciação da legalidade do ato de concessão inicial de aposentadoria, reforma e pensão; e
a.6) inexistiu má-fé;
b) Cyntia Campos (peça 319, p. 19-25) :
b.1) não acompanhou e não participou da execução do evento referente à posse presidencial;
b.2) foi substituída por outro fiscal do contrato e confiou no ateste dos serviços;
b.3) foi absolvida no processo criminal;
b.4) não auferiu benefícios pessoais em detrimento do Erário;
b.5) sua punição foi desproporcional; e
b.6) há alternativa menos gravosa, como o termo de ajuste de gestão.
Análise:
8.2. Não assiste razão aos recorrentes.
8.3. Em relação à pretensão de que suas responsabilidades sejam afastadas, reiteram-se os apontamentos lançados nos subitens 7.3.3 e 7.3.4 deste Exame, para não acolhê-las. 
8.4. Quanto à mitigação do valor das multas, imputados aos recorrentes, constata-se que os percentuais sobre os respectivos montantes de débitos atualizados foram inferiores a 6% (subitens 7.3.3.6 e 7.4.4.6 deste Exame) . Dessa forma, já restam contemplados todos os argumentos recursais quanto à aplicabilidade das disposições da Lindb.
9. [Mérito] - Infringência ao princípio isonômico
9.1. Cyntia Campos assevera que foi infringido o princípio da isonomia no evento referente à posse do Presidente da República. A então Diretora de Gestão Interna Elaine Rodrigues Santos teve sua responsabilidade afastada por diversos motivos ao passo que ela estava de férias. Dessa forma, deve ser aplicado o princípio isonômico já que (peça 319, p. 14-15) :
 (...) a) A Diretora de Gestão Interna (DGI) exerceu a função de fiscalização desse contrato, conforme acerto informal com ela (Elaine) e o então Ministro, Juca Ferreira;
b) Que o ateste da nota fiscal, pela fiscal oficial, quando retornou de férias, SOMENTE ocorreu porque a fiscal substituta (informal) afirmou a regularidade do evento e dos atos consignados no contrato (confiança) ;
c) Que a suposta negligência de atestar nota fiscal em confiança do que afirmara a Sra. Elaine (que a substituiu informalmente durante suas férias) é a mesma (suposta negligência) da Diretora da DGI em autorizar uma nota em confiança da manifestação da fiscal, que a fizera (manifestação) tão somente em função da supervisão que esta realizara durante as suas férias. 
9.1.1. Assim, as ações adotadas decorrem dos mesmos pressupostos de fato e de direito devendo ser dado o mesmo tratamento. 
Análise:
9.2. Não assiste razão à recorrente.
9.3. A audiência e citação de Elaine Rodrigues Santos de deram a par das seguintes irregularidades:
9.3.1. Audiência (peça 18) :
 (...) a) autorização, no âmbito dos Contratos 20/2005, 78/2006 e 39/2008, celebrados com a Aplauso Organização de Eventos Ltda., para os procedimentos necessários ao pagamento de serviços executados com base em termos de referência e expedientes que não continham os elementos essenciais à completa caracterização das quantidades, necessidades, pertinências e custos relativos aos eventos promovidos pela contratada, conforme exemplificação contidas a seguir, nem à adequada comprovação da sua realização, o que caracterizou falta de planejamento, coordenação e supervisão, e comprometeu o acompanhamento e a fiscalização da execução dos serviços, uma vez que era sua função, nos termos do art. 6º, inc. V e VI, do Decreto 5.711/2006, gerir contratos para contratação e aquisição de bens e serviços, bem como planejar, coordenar e supervisionar a execução das atividades relacionadas com os sistemas de gestão administrativa interna do ministério;
b) autorização, no âmbito dos contratos celebrados com a Aplauso Organização de Eventos Ltda., para os procedimentos necessários ao pagamento de serviços que:
- não guardavam nexo com as finalidades do Fundo Nacional de Cultura (FNC) , consoante art. 4º, caput e incisos, da Lei 8.313/1991, e/ou eram vedados pelo § 6o do mesmo artigo, o qual permite a utilização de recursos do fundo, a título de custeio de despesas, somente para a aquisição ou locação de equipamentos e bens necessários ao cumprimento das suas finalidades;
- não eram eventos institucionais, em desatenção às cláusulas 1ª e 2ª do Contrato 20/2005 c/c itens 1 e 2 do Termo de Referência do Pregão/MS 16/2005;
- foram executados no exterior, em descumprimento às cláusulas 1.b e 1.c do Termo de Referência do Pregão/MS 16/2005, que autorizavam somente a realização de eventos nacionais, e em desacordo com os arts. 3º, 41, 54, § 1º, e 55, inciso XI, todos da Lei 8.666/1993, e à Súmula/TCU 277; e
c) pagamento de despesas de hospedagem, alimentação e translado (vans) de convidados oriundos de outras unidades da federação deslocados para Brasília exclusivamente para a participação na posse do Ministro da Cultura, em 28/08/2008, prática sem amparo legal, uma vez que não há registros de que esses tenham sido enquadrados como colaboradores eventuais do Ministério, como prescreve o art. 4º da Lei 8.162/1991, e em desatenção às disposições do Decreto 5.992/2006.
9.3.2. Citação (peça 11) :
 (...) não comprovação da prestação dos serviços quanto aos eventos e as despesas especificadas, contrariando o art. 70, parágrafo único, da Constituição Federal, o art. 93 do Decreto-Lei nº 200/1967, o art. 66 da Lei nº 8.666/1993 e o art. 63 da Lei nº 4.320/1964:
I - por ter autorizado os procedimentos necessários ao pagamento dos seguintes serviços, sem estarem previstos na Ata de Registro de Preços/MS 16/2005, a que o MinC aderiu, e sem a efetiva comprovação da execução da despesa:
a) 6.000 cadeiras estofadas, ao custo de R$ 144.000,00, e 8.206 unidades de painéis de isolamento, ao custo de R$ 615.450,00, contidos na Proposta Aplauso 81/2006 (Atividades Culturais na Solenidade de Posse do Presidente da República, Esplanada dos Ministérios, 1/1/2007) e na Nota Fiscal 2273, no âmbito do Contrato 78/2006;
Quantificação do débito:
Valor Histórico (R$)	OB			Data de ocorrência
R$ 759.450,00		2007OB900211	1/2/2007
 (...) 
Em solidariedade com: Cyntia de Souza Campos, Aplauso Organização de Eventos Ltda. 
9.4. A unidade técnica de origem analisou as razões de justificativa e alegações de defesa de Elaine Santos e, ao final, concluiu não subsistir mais o vínculo de solidariedade em relação ao débito a ela imputado, no entanto, em relação ao não acolhimento de suas razões de justificativa, foi proposto o julgamento irregular das contas, com aplicação da pena de multa prevista no inciso I do art. 58 da Lei 8.443/1992 (peças 141-143) . O relator a quo não acolheu aquele encaminhamento por entender que Elaine Santos (peça 199, p. 15-17, itens 64-76) :
a) na condição de titular da DGI/MinC (então Diretoria Geral de Gestão Interna do Ministério da Cultura) , detinha o poder-dever de supervisão hierárquica e não o exerceu adequadamente para impedir pagamentos indevidos das unidades a ela subalternas;
b) deficiência quanto à observância das disposições do Decreto 5.711/2006;
c) não podia ter inobservado os requisitos da regular liquidação das despesas;
d) em considerações final, foi registrado que não se poderia admitir isenção de responsabilidade e inobservância quanto à obrigatoriedade de nexo causal entre as despesas com o Fundo Nacional de Cultura.
9.5. Entretanto, com a sobrevinda de novos elementos (às peças 193-196) apresentados por Elaine Santos, suas alegações de defesa foram acolhidas pelos relatores a quo tendo em vista que foi provado, por meio de prova emprestada, que ela não foi a demandante dos serviços, nos seguintes termos (peça 199, p. 17) :
 (...) 77. Entretanto, estando os autos conclusos para julgamento, deram entrada em meu gabinete novos elementos de defesa, acostados pelo representante da Sra. Elaine Rodrigues Santos, consistentes em depoimentos de testemunhas ouvidas na Ação Penal 12646 -66.2017.4.01.3400, que tramita na 12ª Vara Federal do Distrito Federal e que apura os mesmos fatos aqui tratados. Os depoentes confirmaram que a área demandante do evento foi a Assessoria de Comunicação do Ministério da Cultura, em cooperação com a Casa Civil, e não cabia à Sra. Elaine Rodrigues Santos a definição dos itens que seriam necessários para o evento e que, da mesma forma, a fiscalização da execução dos itens contratados, sendo que a fiscal designada também não estava sob a sua supervisão (Peças 195 e 196) .
78. Assim considerando que, na prática, foi utilizada a estrutura da DSI para trâmite processual, sem que existisse qualquer relação de hierarquia e dependência entre a unidade e a Assessora Especial do Ministério, subordinada ao Gabinete do Ministro, embora reconhecendo a inadequada interação dessas estruturas e, considerando, ainda, as informações ora colacionadas ao processo, passo a acompanhar o entendimento da unidade técnica de Peça 141, no sentido de afastar a responsabilidade solidária da Sra. Elaine Rodrigues Santos pelo débito apurado nos autos.
9.6. Dessa forma, entende-se que, ao contrário do que é argumentado pela recorrente, o afastamento da responsabilidade pelo débito imputado à Elaine Santos não é, de fato e/ou de direito, o mesmo ao que foi utilizado para responsabilizar a recorrente, na sua condição jurídica, incontroversa, de fiscal contratual (no âmbito do Contrato 78/2006, em especial, ao ateste da NF 2273, emitida pela empresa Aplauso Eventos, referentes às despesas de realização das atividades culturais da solenidade de posse do Presidente da República, peça 28, p. 21 do TC Processo 012.166/2009-4, em apenso) . Fato é que a recorrente acabou por dar aparência de legalidade às despesas relacionadas na referida nota fiscal, ao atestar, em 30/1/2007 que ' (...) os serviços constantes deste documento foram executados no interesse do serviço público'.
9.7. De se ressaltar, também, que tanto nas fundamentações da audiência de Elaine, quanto de sua citação, não foi levado em consideração que ela tenha atuado como fiscal de contrato substituta da recorrente, mas na condição de então diretora da DGI/MinC. 
9.8. Não se verifica, assim, nenhuma razão jurídica para que, com base no princípio isonômico, seja dado o mesmo tratamento à recorrente. 
10. [Mérito] - Exigência indevida de prova 'diabólica'
10.1. Cyntia Campos, citando diversos doutrinadores, requer a mitigação de sua responsabilidade pois lhe foi exigida prova 'diabólica' impossível de ser produzida uma vez que, durante a posse presidencial, estava de férias, não se lhe podendo exigir as atribuições de fiscalização e verificação de regularidade daquele evento (peça 319, p. 16-19) .
Análise:
10.2. Não se verificam os pressupostos para que sejam aplicados os princípios da vedação de exigência de prova diabólica, ou da teoria do ônus dinâmico da prova, uma vez que, como se verá adiante, a recorrente praticou ato antijurídico, de ofício, deixou de adotar providências administrativas alternativas para que fossem cumpridos os requisitos normativos para o devido ateste de pagamento e deu causa ao evento 'insuficiência de provas' requerendo a aplicabilidade da teoria em discussão. 
10.2.1. Menciona-se que não consta dos autos nenhuma providência, administrativa ou judicial, por parte da recorrente com o intuito de obter provas, ou indícios de prova, quanto à efetiva entrega dos materiais referentes ao Contrato 78/2006, no qual figura como contratada a empresa Aplauso Eventos. 
10.2.2. Além disso, consta no relatório de auditoria a informação da inexistência de comprovantes da efetiva entrega de produtos, nos seguintes termos (peça 3, p. 15, do TC Processo 012.166/2009-4) :
 (...) Não havia nos processos qualquer comprovante ou indicativo da efetiva prestação dos produtos e/ou serviços cobrados, tampouco documentos que demonstrassem a efetiva realização dos eventos, tais como folders, publicações, relatórios, registros fotográficos, atas de reuniões, listas de presenças etc. Tal ausência dificultou a análise de vários eventos como um todo, vez que sequer havia parâmetros para se averiguar o que de fato fora executado ou fornecido pela Aplauso.
10.3. Cumpre, inicialmente, reafirmar a parte final do enunciado que se extrai dos Acórdão 1522/2016-TCU-Plenário (relatoria do Ministro Benjamin Zymler) e 1.676/2021-Plenário (relatoria do Ministro Raimundo Carreiro) , no sentido de que compete aos responsáveis apresentar contraprovas aptas à pretensão de reforma dos julgados do TCU:
A distribuição do ônus probatório nos processos de fiscalização do TCU segue a disciplina do art. 373 da Lei 13.105/2015 (CPC) , aplicada às peculiaridades da atividade de controle externo, competindo: a) à unidade técnica do Tribunal demonstrar os fatos apurados nas fiscalizações, mediante a juntada das evidências que os suportam; b) aos órgãos fiscalizados e aos terceiros interessados provar os fatos impeditivos, modificativos ou extintivos do direito do Estado de obter ressarcimento e/ou punir a prática de ato ilegal, ilegítimo e antieconômico que lhes fora atribuída pelo corpo instrutivo do Tribunal. [grifos]
10.4. Como mencionado, a recorrente praticou ato de ofício e confessa que atestou as despesas da multicitada NF 2273 sem a afetiva constatação de que as despesas - referentes 6.000 cadeiras estofadas, ao custo de R$ 144.000,00, e 8.206 unidades de painéis de isolamento, ao custo de R$ 615.450,00, contidos na Proposta Aplauso 81/2006 - teriam sido efetivamente executadas e que, por estar em período de férias, agiu com base em mera confiança funcional de outros servidores, nos seguintes termos (peça 90, p. 26, segundo parágrafo) :
 (...) quando ratificou a proposta de serviços nº 81/2006 e, posteriormente, quando atestou a nota fiscal o fez em confiança aos funcionários e setores do Ministério da Cultura que encaminharam os serviços e fiscalizaram efetivamente a execução dos mesmos, sendo que quanto a fiscalização da entrega do que fora contratado se pautou a Sra. Cyntia Campos nas informações prestadas pela Sra. Elaine e pelo então Secretário Executivo do Ministério da Cultura, Sr. João Luis Silva Ferreira.
10.5. Neste contexto, reiteram-se os apontamentos lançados no item 9.6 deste Exame e acrescenta-se que o que houve, de fato, foi grave infringência às disposições do art. 63 da Lei 4.320/1964, verbis:
Art. 63. A liquidação da despesa consiste na verificação do direito adquirido pelo credor tendo por base os títulos e documentos comprobatórios do respectivo crédito.
§ 1° Essa verificação tem por fim apurar:
I - a origem e o objeto do que se deve pagar;
II - a importância exata a pagar;
III - a quem se deve pagar a importância, para extinguir a obrigação.
§ 2º A liquidação da despesa por fornecimentos feitos ou serviços prestados terá por base:
I - o contrato, ajuste ou acôrdo respectivo;
II - a nota de empenho;
III - os comprovantes da entrega de material ou da prestação efetiva do serviço.
10.6. No período em que se encontrava de férias, competia à recorrente, pelo princípio da delegação de competência, ter nomeado, formalmente, fiscal de contrato substituto, de forma que este intercedesse aos devidos procedimentos atinentes ao ateste dos pagamentos, haja vista que ela, por óbvio, não compareceu ao evento da posse presidencial. Não consta dos autos que ela tenha providenciado a expedição de tal ato administrativo e tal prova não se enquadraria na invocada vedação da exigência de prova diabólica. 
10.7. Ademais, a recorrente, ao apor sua assinatura de ateste na nota fiscal em discussão, diga-se, an passant, com valor superior a R$ 1 milhão, assumiu os riscos dele decorrentes. Sobreveio auditoria onde se constatou a ausência da efetiva comprovação dos materiais contratados na Proposta Aplauso 81/2006 (vide item 10.4 deste Exame) . Poder-se-ia alegar, por exemplo, que o seu ateste se deu em decorrência de coação, mas não há notícia nestes autos quanto a esse tipo de incidente processual. 
10.8. Por fim, a discussão sobre o presente caso concreto, diz respeito, não à vedação da exigência de prova diabólica direcionada à recorrente, mas, sim, à incidência do brocardo jurídico de que a ninguém é dado alegar torpeza em seu proveito. O evento 'posse presidencial' era certo e a recorrente não alterou suas férias e nem providenciou substituto para o encargo legal em discussão. Ou seja, ela deu causa, de forma exclusiva, à irregularidade e invoca motivação torpe para se eximir de responsabilidade. 
CONCLUSÃO
11. Das análises anteriores, conclui-se que:
a) a par das disposições da Lei 9.873/1999 e do que foi decidido pelo Supremo Tribunal Federal no âmbito do RE 636.886 e na definição dos marcos temporais de início de contagem de prazos prescricionais em tribunais de contas da ADI 5.509, não incide a prescrição quinquenária. Quanto à eventual incidência da prescrição intercorrente, não se verifica a sua incidência já que os autos não ficaram paralisados em interregno de tempo superior a três anos;
b) o § 2º do art. 34 da Lei 8.443/1992 não pode ser considerado inconstitucional ante a superveniência do Novo Código de Processo Civil. Ademais, a LOTCU garante que a contagem dos prazos recursais, na processualística deste Tribunal, deve ser em dias corridos, nos termos das disposições do Regimento Interno do TCU;
c) da reanálise dos elementos contidos nos autos, não se verifica nenhuma insuficiência de documentos ou de incongruência entre os achados de auditoria e os fundamentos do acórdão recorrido. Ressalte-se que o atesto de despesa, efetuado sem a efetiva verificação do direito do contratado ao crédito, é ato grave, sujeitando o responsável ao ressarcimento de eventual prejuízo ao erário, por dar margem à ocorrência de pagamentos sem a devida contraprestação por parte do credor; 
d) disposições da Lei de Introdução às Normas do Direito Brasileiro restam atendidas na medida em que os atos cometidos pelos recorrentes são graves e o montante das multas aplicadas foram em percentuais abaixo de dez por cento do montante atualizado dos débitos imputados a eles;
e) não houve infringência ao princípio isonômico a uma das recorrentes por não se verificarem as mesmas hipóteses de fato e direito que autorizem a aplicabilidade do mesmo tratamento; e
f) a aplicabilidade da teoria da prova diabólica, ou do ônus dinâmico da prova, em prol de uma das recorrentes, não é possível se ela deu causa à eventual dificuldade de produção de provas. Aplicável, ao presente caso concreto, o princípio de que a ninguém é dado alegar torpeza em seu próprio proveito.
11.1. Com base nessas conclusões, entende-se que o presente processo atende a todos os seus pressupostos de validade e de regular desenvolvimento, não havendo razões para que seja dado provimento a nenhum dos quatro recursos interpostos. 
PROPOSTA DE ENCAMINHAMENTO
12. Ante o exposto, propõe-se com base nos arts. 32, inciso I, e 33 da Lei 8.443/1992: 
a) conhecer os recursos interpostos, para, no mérito, negar-lhes provimento;
b) dar ciência aos recorrentes e ao Procurador-Chefe da Procuradoria da República no Estado do Distrito Federal quanto ao acórdão que vier a ser proferido."
2. 	O Ministério Público junto a este Tribunal concordou com o encaminhamento proposto pela unidade técnica, ante as seguintes considerações (peça 372) :
" (...) 2. No tocante à análise da prescrição, cabe examinar sua ocorrência, à luz do recente entendimento firmado no âmbito desta Corte de Contas na sessão extraordinária do Plenário realizada em 11/10/2022, do qual resultou a Resolução TCU nº 344/2022, regulamentando a prescrição para o exercício das pretensões punitiva e de ressarcimento por este Tribunal. 
De acordo com o referido normativo:
Art. 2º prescrevem em cinco anos as pretensões punitiva e de ressarcimento, contados dos termos iniciais indicados no artigo 4º, conforme cada caso.
Aplicando-se os ditames do art. 4º ao caso ora em análise, verifica-se que incide, para fins de adoção do marco temporal a partir do qual se iniciaria a contagem da prescrição, a hipótese enunciada no inciso IV, segundo a qual o prazo será contado:
IV - da data do conhecimento da irregularidade ou do dano, quando constatados em fiscalização realizada pelo Tribunal, pelos órgãos de controle interno ou pelo próprio órgão ou entidade da Administração Pública onde ocorrer a irregularidade;
Como dito anteriormente, esta TCE se originou do TC Processo 012.166/2009-4, relativo a auditoria realizada pelo Tribunal nos contratos firmados pela Aplauso Organização de Eventos Ltda. com órgãos da administração pública federal. As irregularidades identificadas pela equipe de fiscalização durante os trabalhos realizados no período de 27/5/2009 a 12/6/2009 constam do relatório nas peças 3, p. 9-50, e 4, p. 1-21, do mencionado processo.
Conforme se verifica dos elementos contidos nos autos, não transcorreram cinco anos entre os pagamentos indevidos efetuados nos exercícios de 2006 a 2008 e o início das apurações por esta Corte de Contas, em 2009. Mesmo que, nos termos do art. 8ª da Resolução TCU nº 344/2022, se perquirisse pela ocorrência da prescrição intercorrente, caracterizada pela permanência do processo sem movimentação pelo período de três anos, verifica-se sua não incidência, em face dos seguintes marcos interruptivos após a instauração no âmbito deste Tribunal:
citação ordenada em 6/4/2011, por meio do Acórdão 869/2011-TCU-Plenário (peça 3) ;
análise das defesas apresentadas, em 16/11/2012 (peça 109) ;
despacho do relator determinando análise de defesa complementar, em 8/11/2013 (peça 129) ;
análise da defesa complementar, em 29/4/2014 (peça 141) ;
apresentação de memoriais, em 20/1/2016 (peças 160 a 171) ;
despacho do relator determinando análise dos memoriais, em 15/4/2016 (peça 178) ;
análise dos memoriais, em 24/7/2017 (peça 180) ;
decisão condenatória, em 12/11/2019 - Acórdão 12489/2019-TCU-Segunda Câmara (peça 197) ;
embargos de declaração opostos em 16/12/2019 (peça 221) e 27/12/2019 (peças 231 e 233) ;
apreciação dos embargos de declaração, em 14/9/2021 - Acórdão 12385/2021-TCU-Segunda Câmara (peça 302) ;
recursos de reconsideração interpostos em 9/12/2019 (peça 211) , 13/12/2019 (peça 220) , 15/10/2021 (peça 319) , 21/10/2021 (peça 321) ;
análise dos recursos de reconsideração, em 14/9/2022 (peça 369) .
As movimentações acima identificadas amoldam-se ao disposto no § 1º do art. 8º do normativo acima mencionado, segundo o qual:
§ 1° A prescrição intercorrente interrompe-se por qualquer ato que evidencie o andamento regular do processo, excetuando-se pedido e concessão de vista dos autos, emissão de certidões, prestação de informações, juntada de procuração ou subestabelecimento e outros atos que não interfiram de modo relevante no curso das apurações. (grifamos) 
Nesse sentido, verifica-se que não ocorreu, sob os parâmetros quinquenal e trienal, a prescrição das pretensões punitiva e de ressarcimento nestes autos, razão pela qual permanece hígida a possibilidade de condenação em débito e aplicação de multa aos responsáveis.
Passo agora a me manifestar sobre o mérito desta TCE.
Inicialmente, cumpre esclarecer que as irregularidades motivadoras das condenações impostas se referem, em síntese, a pagamentos em desconformidade com os contratos examinados ou em quantitativos indevidos, bem como, em alguns casos, sem a devida comprovação dos serviços prestados.
Cabe consignar, ainda, que as peças recursais, de modo geral, contêm argumento quanto à ocorrência de prescrição e limitam-se a fazer menção às alegações de defesa já analisadas pelo Tribunal, inexistindo, como registrou a Serur, quaisquer elementos ou documentos novos.
Quanto à Sra. Cyntia de Souza Campos, as alegações específicas atinentes à necessidade de conferir-lhe isonomia em relação à Sra. Elaine Rodrigues Santos, à suposta exigência de produção de prova diabólica, à absolvição no processo criminal, à necessidade de reuniões prévias à realização dos eventos como motivo para pagamento de serviços adicionais e à ausência de responsabilidade quanto à inclusão de itens de serviços já foram devidamente analisadas pelo Tribunal por ocasião da oposição de embargos de declaração e da apreciação de mérito destes autos.
O mesmo ocorre quanto aos argumentos do Sr. Paulo Ferreira Brum e da Sra. Ana Cristina Araruna Melo acerca de dispositivos da Lei de Introdução às Normas de Direito Brasileiro e da inexistência de má-fé, de modo que, ante a ausência de novos elementos, não há razões para alteração do entendimento já firmado pelo Tribunal.
Vale destacar que os recorrentes buscam, por vezes, minimizar a importância do atesto de serviços, como se a aposição de suas assinaturas nas notas fiscais que originaram os pagamentos indevidos não tivesse o condão de estabelecer nexo de causalidade com os danos identificados durante a auditoria. A Serur refutou adequadamente tal questão, destacando jurisprudência desta Corte de Contas no sentido de que a conduta de atestar vincula o signatário, não se constituindo em mera formalidade administrativa.
Por oportuno, acresço ao exame empreendido mais alguns precedentes do Tribunal tratando da questão.
O atesto de despesa efetuado sem a efetiva verificação do direito do contratado ao crédito é ato grave, sujeitando o responsável ao ressarcimento de eventual prejuízo ao erário, porquanto dá margem à ocorrência de pagamentos sem a devida contraprestação por parte do credor. (Acórdão 6145/2020-TCU-Segunda Câmara) 
A liquidação de despesa sem a correspondente prestação dos serviços conduz à responsabilização solidária da empresa beneficiária e do agente público encarregado do recebimento dos serviços contratados. (Acórdão 12327/2021-TCU-Segunda Câmara) 
Ressalto que o débito de materialidade mais expressiva, no valor de R$ 759.450,00, atribuído à Sra. Cyntia de Souza Campos, solidariamente com a Aplauso Organização de Eventos Ltda., originou-se do atesto do fornecimento de 6.000 cadeiras estofadas e 8.206 unidades de painéis de isolamento. Sobre essa despesa, a recorrente reconheceu ter atestado a prestação dos serviços sem ter comparecido ao evento, visto estar em gozo de férias, buscando atribuir a outra responsável arrolada nestes autos a conduta irregular.
Como agravante, a Aplauso Organização de Eventos Ltda. afirmou que os itens acima mencionados não foram utilizados, conforme trecho extraído da peça 160, p. 7, referido pelo relator a quo em seu voto:
'10. - De fato, os dois itens identificados pela auditoria como não presentes no evento (Painéis e Cadeiras) não foram utilizados, mas longe do que afirma a Auditoria, a Aplauso não se locupletou do valor ali investido, ao contrário, sua remuneração sobre estes itens não passou de 1,5%, ou seja, R$ 8.813,50 como será demostrado adiante.' 
Nesse sentido, no contexto acima delineado e à míngua de argumentos ou documentos que possam desconstituir as irregularidades identificadas pela equipe de auditoria, afigura-se adequado manter a condenação em seus exatos termos.
Por último, corroboro a análise da Serur acerca do argumento da Sra. Cyntia de Souza Campos no tocante à contagem dos prazos recursais neste Tribunal. Embora a recorrente busque a aplicação das disposições do Código Civil, a Lei Orgânica do TCU, por sua especialidade, prevalece, devendo os demais dispositivos legais serem aplicados apenas subsidiariamente. Dessa forma, não há que se falar em cerceamento de defesa em razão da contagem ter ocorrido em dias corridos e não em dias úteis, como deseja a recorrente."
É o Relatório.

Rafael Teixeira Martins (OAB/DF 19.274), representando Aplauso Organização de Eventos Ltda.; Claudismar Zupiroli (OAB/DF 12.250), representando Cyntia de Souza Campos; Pedro Igor Mousinho Xavier (OAB/DF 40.970), representando Paulo Brum Ferreira.

Procurador Sérgio Ricardo Costa Caribé.

RECURSOS DE RECONSIDERAÇÃO EM TOMADA DE CONTAS ESPECIAL. CONVERSÃO DE AUDITORIA DE CONFORMIDADE REALIZADA SOBRE CONTRATOS CELEBRADOS ENTRE O MINISTÉRIO DA CULTURA E A EMPRESA APLAUSO ORGANIZAÇÃO DE EVENTOS LTDA. AUSÊNCIA DE ELEMENTOS COMPROBATÓRIOS DA PRESTAÇÃO DE SERVIÇOS. CITAÇÃO. EXECUÇÃO DEFICIENTE, ILEGAL, ILEGÍTIMA E/OU IRREGULAR DE GASTOS NO ÂMBITO DOS CONTRATOS AUDITADOS. AUDIÊNCIA. REJEIÇÃO DAS DEFESAS. IRREGULARIDADE DAS CONTAS. DÉBITO. MULTA PROPORCIONAL. RECURSOS DE RECONSIDERAÇÃO. CONHECIMENTO. RAZÕES INSUFICIENTES PARA ELIDIR AS IRREGULARIDADES. NEGATIVA DE PROVIMENTO. CIÊNCIA.

TOMADA DE CONTAS ESPECIAL (TCE)

Unidade de Auditoria Especializada em Recursos (AudSerur); Unidade de Auditoria Especializada em Governança e Inovação (AudGovernança).

Trata-se, originariamente, da tomada de contas especial resultante da conversão, por força do Acórdão 869/2011-TCU-Plenário (relator Ministro Raimundo Carreiro) , do relatório da auditoria de conformidade realizada na Coordenação-Geral de Recursos Logísticos do Ministério da Cultura - CGRL/MinC (TC Processo 012.166/2009-4) , em cumprimento ao item 9.2 do Acórdão 997/2009-TCU-Plenário (relator Ministro Raimundo Carreiro) , com o objetivo de verificar a regularidade da execução dos contratos firmados com a empresa Aplauso Organização de Eventos Ltda., nos exercícios de 2006 a 2008, para a prestação de serviços especializados de apoio à organização de eventos.
2.	Consoante apurado na referida fiscalização, o Ministério da Cultura - MinC celebrou com a aludida empresa os seguintes ajustes, sob a égide dos quais foram realizados 185 eventos: a)  Contrato 20/2005 (serviços de apoio à organização de eventos) , firmado em 1º/9/2005, no valor estimado de R$ 3.390.728,48, e rescindido em 29/9/2008; b) Contrato 78/2006 (apoio à organização da solenidade de posse do Presidente da República em 1º/1/2007) , no valor de R$ 1.085.101,92; e c)  Contrato 39/2008 (serviços de apoio a organização e realização de eventos nacionais de caráter institucional do MinC) , firmado em 26/9/2008, no valor estimado de R$ 1.450.000,00, e rescindido em 31/3/2009. 
3. 	Como resultado dos exames realizados, a equipe de fiscalização detectou diversas irregularidades, envolvendo, em especial, a não comprovação da efetiva prestação de serviços pagos à empresa Aplauso Organização de Eventos Ltda. e a execução deficiente, ilegal, ilegítima e/ou irregular de determinados gastos no âmbito dos contratos auditados, o que redundou na conversão do relatório de auditoria em tomada de contas especial, na citação dos responsáveis pelo atesto dos serviços impugnados, solidariamente com a empresa contratada, e na audiência de diversos gestores.
4.	Após analisar as defesas acostadas aos autos, este Tribunal decidiu, mediante o Acórdão 12.489/2019, mantido em sede de embargos de declaração pelo Acórdão 12385/2021-TCU-Segunda Câmara e da relatoria do Ministro Aroldo Cedraz, dentre outras medidas, julgar irregulares as presentes contas quanto à responsabilidade de Ana Cristina Araruna Melo, Cyntia de Souza Campos e Paulo Brum Ferreira e da empresa Aplauso Organização de Eventos Ltda., condená-los em débito, conforme respectivas cadeias de solidariedade, e apená-los com a multa prevista no art. 57 da Lei 8.443/1992.
5.	Na ocasião, as irregularidades constantes das audiências endereçadas aos gestores foram absorvidas pelas respectivas imputações de débitos e correspondentes apenações.
6. 	Examinam-se, nesta oportunidade, recursos de reconsideração interpostos contra o acórdão condenatório pelos referidos responsáveis (peças 211, 220, 319 e 321) . 
7.	A então Secretaria de Recursos - Serur propôs (peças 369) a negativa de provimento dos apelos, o que contou com a anuência do Ministério Público junto a este Tribunal (peça 372) .
8. 	Feita essa breve contextualização, reitero, no tocante à admissibilidade das peças recursais em apreço, o seu conhecimento, uma vez que preenchem os pressupostos constantes dos arts. 32 e 33 da Lei 8.443/1992.
9. 	No mérito, acolho a proposta apresentada pela unidade técnica e corroborada pelo douto Parquet, cujas análises e conclusões adoto como razões de decidir, sem prejuízo das considerações a seguir.
10.	Com efeito, os recorrentes não apresentaram qualquer elemento que pudesse descaracterizar as irregularidades que lhe foram imputadas e/ou elidir a sua responsabilidade pela prática dessas irregularidades e pelo dano ocasionado aos cofres públicos.
11.	Relembro que as ocorrências que motivaram a reprovação das presentes contas e a imputação de débito e multa aos recorrentes aludem a irregularidades apuradas na execução dos contratos auditados, em especial a realização de pagamentos à empresa contratada por serviços cuja execução não restou comprovada.
12.	A Sra. Ana Cristina Araruna Melo foi responsabilizada, em sede de citação, por ter, no âmbito do Contrato 39/2008, relativamente ao evento "Posse do Ministro da Cultura", em 28/8/2008, ratificado a proposta de serviço na qual os itens impugnados (hospedagem e alimentação) estavam previstos para contratação e atestado a nota fiscal correspondente sem a efetiva comprovação da execução desses itens.
13.	Também foi responsabilizada, em sede de audiência, pelo "pagamento de despesas de hospedagem, alimentação e translado (vans) de convidados oriundos de outras unidades da federação deslocados para Brasília exclusivamente para a participação na posse do Ministro da Cultura, em 28/8/2008, prática sem amparo legal, uma vez que não há registros de que esses tenham sido enquadrados como colaboradores eventuais do Ministério, como prescreve o art. 4º da Lei 8.162/1991, e em desatenção às disposições do Decreto 5.992/2006".
14.	A Sra. Cyntia de Souza Campos foi responsabilizada, em sede de citação, por ter ratificado, no âmbito dos Contratos 20/2005 e 78/2006, as propostas de serviço nas quais os itens impugnados (realização de reunião e fornecimento de pessoal de apoio e de assessoria, almoço, jantar, garrafa individual de água mineral, van, ônibus executivo, 6.000 cadeiras estofadas e 8.206 unidades de painéis de isolamento) estavam previstos para contratação e atestado as notas fiscais correspondentes sem a efetiva comprovação da execução desses itens.
15.	A gestora também foi responsabilizada, em sede de audiência, em decorrência das seguintes condutas:
	"a) ter ratificado as propostas de serviço da Aplauso Organização de Eventos Ltda. e atestado as notas fiscais correspondentes, permitindo a utilização do contrato para a execução de serviços que: - não guardavam nexo com as finalidades do Fundo Nacional de Cultura (FNC) , consoante art. 4º, caput e incisos, da Lei 8.313/1991, e/ou eram vedados pelo § 6º do mesmo artigo, o qual permite a utilização de recursos do fundo, a título de custeio de despesas, somente para a aquisição ou locação de equipamentos e bens necessários ao cumprimento das suas finalidades; - não eram eventos institucionais, em desatenção às cláusulas 1ª e 2ª do Contrato 20/2005 c/c itens 1 e 2 do Termo de Referência do Pregão/MS 16/2005; 
	b) ter ratificado as propostas de serviço da Aplauso Organização de Eventos Ltda. e atestado as notas fiscais correspondentes, autorizando e confirmando a execução dos seguintes itens:
	- fornecimentos sistemáticos de almoços e jantares, coffee breaks ou coquetéis, nos eventos contratados com a Aplauso Organização de Eventos Ltda., sem justificativas da sua necessidade para a efetiva realização dos eventos e/ou da sua pertinência com as atividades institucionais do MinC e com as finalidades do FNC, o que contrariou os princípios da legitimidade, legalidade e eficiência do art. 37, caput, da CF/88, o art. 76 da Lei 8.666/1993, bem como os princípios da economicidade e da motivação e finalidade dos atos administrativos, os últimos, contidos no art. 2º da Lei 9.784/1999, e o art. 4º, § 6º da Lei 8.313/1991; 
	- hospedagens nos eventos contratados com a Aplauso Organização de Eventos Ltda., sem a indicação dos possíveis beneficiados e sem a comprovação da utilização dos serviços nos quantitativos orçados e cobrados pela empresa, contrariando os princípios da legitimidade, legalidade e eficiência do art. 37, caput, da CF/88, o art. 76 da Lei 8.666/1993, bem como os princípios da economicidade e da motivação e finalidade dos atos administrativos, os últimos, contidos no art. 2º da Lei 9.784/1999;
	 - alocação de recepcionistas para eventos que não demandavam tais serviços de apoio, sem estar registrada a necessidade, utilização e/ou fornecimento do serviço, o que contrariou os princípios da legitimidade, legalidade e eficiência do art. 37, caput, da CF/88, o art. 76 da Lei 8.666/1993, bem como os princípios da economicidade e da motivação e finalidade dos atos administrativos, os últimos, contidos no art. 2º da Lei 9.784/1999, e o art. 4º, § 6o da Lei 8.313/1991; 
	c) ter atestado o fornecimento relativo a coffee breaks, café e água mineral para 28 pessoas durante 7 dias, ao custo de R$ 7.588,00, para os participantes do evento Fórum Cultural Mundial, realizado de 24 a 30/11/2006, no Rio de Janeiro/RJ, contidos no item 7.4 da Proposta de Serviço Aplauso 74/2006 e na NF Aplauso 2073, no âmbito do Contrato 20/2005, sem estar registrada a necessidade, utilização e/ou fornecimento desses serviços, uma vez que, consoante o Termo de Referência, o MinC patrocinaria 'a participação de 28 convidados', de modo que não há nexo entre o fornecimento desses insumos e a participação desses patrocinados, dado que participariam da programação regular do fórum; e 
	d) por ter atestado a Nota Fiscal 2261, que provocou o pagamento de serviços de limpeza, no evento Ordem do Mérito Cultural de 2006, quando na realidade eram prestados serviços gerais de montagem, desmontagem e preparação do evento, o que consubstancia contratação de objeto diverso do estabelecido no edital e no contrato, em desatenção aos arts. 3º, 41, 54, § 1º, e 55, inciso XI, todos da Lei 8.666/1993, e à Súmula/TCU 277;".
16.	O Sr. Paulo Brum Ferreira foi responsabilizado, em sede de citação e audiência, por ter atestado nota fiscal sem a efetiva comprovação da prestação de serviços de limpeza no evento "Ordem do Mérito Cultural de 2007", haja vista que, na realidade, foram prestados serviços gerais de montagem, desmontagem e preparação do evento, o que consubstanciou, ademais, contratação de objeto diverso do estabelecido no edital e no contrato correspondente.
17.	E a empresa Aplauso Organização de Eventos Ltda. foi responsabilizada, em sede de citação, por ter recebido pela prestação de serviços cujo fornecimento não foi comprovado.
18.	Em sede recursal, os responsáveis trazem alegações, de natureza meramente argumentativa, defendendo, essencialmente, a regularidade da execução dos contratos auditados e/ou a ausência de responsabilidade pelos atos questionados, além de outros pontos, em especial: a) a prescrição das pretensões punitiva e de ressarcimento do dano ao erário; b) a ofensa ao contraditório e ampla defesa em decorrência da não interrupção dos prazos processuais quando da oposição de embargos de declaração e da contagem dos prazos processuais em dias corridos, e não úteis, conforme legislação processual civil; c) a inexistência de má-fe, dolo e/ou locupletamento; d) a não aplicação das disposições da Lei de Introdução às Normas do Direito Brasileiro na mitigação da responsabilidade dos gestores envolvidos; e) a infringência ao princípio da isonomia em face do afastamento da responsabilidade de uma gestora e da não adoção do mesmo entendimento para outra; e f) a exigência de produção de "prova diabólica".
19.	Vê-se que os recorrentes deixaram, novamente, de apresentar documentos hábeis a demonstrar a regular execução dos contratos auditados, comprovando a prestação de todos os serviços pelos quais a empresa Aplausos Organização de Eventos Ltda. foi remunerada e, por conseguinte, elidindo o dano configurado ao erário.
20.	Tem-se, ademais, que grande parte das alegações recursais consiste em reiteração das apresentadas nas fases anteriores do feito, as quais já foram devidamente analisadas e refutadas por este Tribunal. 
21.	Vale ressaltar, relativamente à alegada prescrição da pretensão punitiva e de ressarcimento do dano ao erário, que não ocorreu esse instituto processual, consoante análise empreendida pelo Ministério Público junto a este Tribunal (peça 372) , a partir dos parâmetros estabelecidos pela novel Resolução TCU 344/2022, que regulamenta a prescrição no âmbito dos processos desenvolvidos perante o TCU, segundo a qual "prescrevem em cinco anos as pretensões punitiva e de ressarcimento", contados, no caso em exame, da data do conhecimento da irregularidade ou do dano, constatados em fiscalização realizada pelo Tribunal (arts. 2º e 4º, inciso IV, da Resolução TCU 344/2022) , considerando-se as causas interruptivas elencadas no art. 5º da citada resolução.
22.	Quanto ao aventado cerceamento de defesa, como bem colocado pelo douto Parquet, a Lei Orgânica do TCU (Lei 8.443/1992) , por sua especialidade, prevalece, devendo os demais dispositivos legais serem aplicados apenas subsidiariamente aos processos de controle externo. Dessa forma, não há que se falar em prejuízo à ampla defesa e ao contraditório.
23.	Acerca da culpabilidade dos gestores envolvidos, não foram apresentadas justificativas plausíveis para o atesto de notas fiscais sem a comprovação da efetiva prestação dos serviços correspondentes. 
24.	Como destacado pela unidade técnica, a jurisprudência deste Tribunal é no sentido de que a assinatura do agente público é condição de eficácia do ato administrativo e de vinculação de responsabilidade do signatário, não podendo ser considerada mera formalidade administrativa, mas instância de controle dos gastos públicos (Acórdão 2781/2016-TCU-Plenário, relator Ministro Raimundo Carreiro) , sendo que a aposição de assinatura em atesto de medição constitui declaração formal de que os serviços foram executados conforme contratado e estão aptos a serem pagos, tratando-se de requisito essencial para a liquidação da despesa (Acórdão 8920/2017-TCU-Segunda Câmara, relatora Ministra Ana Arraes) , nos termos do art. 63, § 2º, da Lei 4.320/1964, de forma que o atesto de despesa sem a efetiva verificação do direito do contratado ao crédito é ato grave, sujeitando o responsável ao ressarcimento de eventual prejuízo ao erário, por dar margem à ocorrência de pagamentos sem a devida contraprestação por parte do credor (Acórdão 3037/2015-TCU-Plenário e 6.145/2020-2ª Câmara, ambos da relatoria do Ministro-Substituto Marcos Bemquerer) .
25.	Na condição de signatários dos atestos de serviços carentes de comprovação, e tendo sido consumado o pagamento desses serviços, os gestores envolvidos atraíram para si a responsabilidade pelo consequente dano ao erário ao não observarem os requisitos da regular liquidação das despesas.
26.	Por outro lado, o descumprimento de normas da administração pública impede o reconhecimento da boa-fé desses gestores.
27.	Isso porque, no âmbito do TCU, é considerado de boa-fé o responsável que, embora tenha concorrido para o dano ao erário ou outra irregularidade, seguiu as normas pertinentes, os preceitos e os princípios do direito. Nesse caso, a análise da conduta é feita sob o ponto de vista objetivo, sem que seja necessária a comprovação de má-fé (dolo) , mas apenas da ausência de boa-fé objetiva, para a responsabilização do agente. Nessa linha, vide Acórdão 13732/2019-TCU-Primeira Câmara (relator Walton Alencar Rodrigues) e Acórdão 7936/2018-TCU-Segunda Câmara (relator Augusto Sherman Cavalcanti) .
28.	Assim, não há presença da boa-fé objetiva na conduta de gestor que, ao não observar regras basilares da liquidação de despesa, atesta a execução de serviços sem a devida prudência de comprovar, previamente, o seu efetivo fornecimento pela empresa contratada, nos moldes e quantitativos previstos.
29.	Repito que, no caso em exame, o dano ao erário só se concretizou porque os gestores foram negligentes no exercício de suas atribuições, dando causa à liquidação e ao consequente pagamento por serviços não prestados. Os responsáveis agiram, no mínimo, com grave inobservância do dever de cuidado no trato com a coisa pública, revelando a existência de culpa grave, uma vez que se distanciaram do que seria esperado de um administrador minimamente diligente, o que caracteriza erro grosseiro a que alude o art. 28 do Decreto-lei 4.657/1942, incluído pela Lei 13.655/2018 (Acórdão 8879/2021-TCU-Primeira Câmara, relator Benjamin Zymler, e Acórdão 1643/2022-TCU-Segunda Câmara,  relator Bruno Dantas) , para fins do exercício do poder sancionatório do TCU.
30.	Destarte, nos termos da jurisprudência deste Tribunal, as condutas ilícitas atribuídas aos gestores envolvidos, as quais contribuíram para que houvesse lesão aos cofres públicos, configuraram erro grosseiro, não havendo como mitigar suas responsabilidades à luz do disposto na Lei 13.655/2018.
31.	Igualmente não merece acolhida a alegação de infringência ao princípio da isonomia, apresentada pela Sra. Cyntia de Souza Campos com vistas a que lhe seja dado, em relação ao evento "Solenidade de Posse do Presidente da República", o mesmo tratamento jurídico deferido à Sra. Elaine Rodrigues Santos, então Diretora de Gestão Interna do MinC, afastando a sua responsabilidade solidária pelo débito apurado nos autos e aplicando-lhe tão somente a multa prevista no art. 58, incisos I e II da Lei 8.443/1992, no mesmo patamar.
32.	Restou detalhado, nos itens 37 a 79 do voto condutor do acórdão condenatório, as diferenças entre os pressupostos fático e jurídico dos atos praticados pelas gestoras, as quais lhes resultaram consequências jurídicas distintas. 
33.	Ressalto que, em sede de embargos de declaração opostos contra o aludido decisum, a responsável fez esse mesmo questionamento, ao defender a existência de grave contradição na fundamentação e na conclusão do julgado nesse ponto. Quando da apreciação desses aclaratórios, restou evidenciado que o afastamento da responsabilidade da Sra. Elaine Rodrigues Santos pelo débito que lhe fora imputado não era, de fato e de direito, o mesmo utilizado para responsabilizar a embargante, na sua condição jurídica, incontroversa, de fiscal contratual.
34.	No caso, sua condenação em débito decorreu do não desempenho, com zelo e diligência, de suas funções de fiscal do contrato, ao assumir o ateste da realização de serviços sem ter comparecido ao evento contratado, haja vista que estava de férias, portanto desprovida de elementos comprobatórios de quantidade e natureza dos serviços efetivamente prestados, tendo praticado o ato tão somente com base em declarações verbais e informais de terceiros. 
35.		Já a responsabilização da Sra. Elaine Rodrigues Santos fundamentou-se na aplicação dos conceitos de culpa in vigilando e in elegendo e em vista da sua omissão na supervisão das atividades da sua unidade administrativa e na adoção de medidas que aprimorassem os controles, principalmente dada a forma superficial com que os gastos efetuados com a empresa Aplauso Organização de Eventos Ltda. foram concretizados, contexto no qual restou entendido ser demais rigoroso condená-la ao débito, por se entender ser ele, majoritariamente, de responsabilidade da fiscal do contrato.
36.	Destarte, não há reparos a se fazer no acórdão recorrido quanto a esse ponto.
37.	Relativamente à aventada exigência de "prova diabólica", ressalto que, ante o disposto no art. 70, parágrafo único, da Constituição Federal c/c o art. 93 do Decreto-lei 200/1967, o ônus da comprovação objetiva do fornecimento dos serviços impugnados cabia aos responsáveis pelo atesto dos serviços pagos à empresa contratada.
38.	Assim, ao praticaram atos antijurídicos, em que se abstiveram de adotar as providências administrativas necessárias ao devido atesto da prestação de serviços pela empresa contratada, em cumprimento aos requisitos normativos para a liquidação de despesas, foram os próprios gestores envolvidos que deram causa à insuficiência de provas, não merecendo acolhida a aludida alegação.
39. 	Por fim, registro que a Sr. Ana Cristina Araruna Melo arguiu, ainda, a incidência ao seu caso do disposto no art. 5º da Instrução Normativa TCU 56/2007 (que autoriza o arquivamento, pela autoridade administrativa, da tomada de contas especial envolvendo determinado valor do dano) , considerando que as falhas a ela atribuídas referem-se a débito em valores originais de, apenas, R$ 4.630,00. 
40.	Sobre isso, registro que tal solução não encontra respaldo na Instrução Normativa TCU 71/2012 (que revogou a Instrução Normativa TCU 56/2007) , a qual estabeleceu, em seu art. 19, § 1º, que, para as já instauradas tomadas de contas especiais e citados os responsáveis - situação em exame -, "não se lhe admitirá o arquivamento, mesmo na hipótese de o valor apurado como débito ser inferior ao limite estabelecido no art. 6º desta Instrução Normativa".
41.	Ademais, não vislumbro motivos para aplicação, ao presente feito, da regra de exceção contida no referido normativo, dada a gravidade da conduta da responsável, a qual justifica uma atuação mais severa desta Corte.
42.	Assim, inexistindo razões para alteração do mérito da decisão anteriormente adotada por este Tribunal, sou pela negativa de provimento dos aludidos recursos.
	Ante todo o exposto, VOTO por que seja adotada a deliberação que ora submeto a este Colegiado.
TCU, Sala das Sessões, em 18 de abril de 2023.
Ministro JOÃO AUGUSTO RIBEIRO NARDES 
Relator